ACORDAO-COMPLETO-2522441

ACÓRDÃO 3148/2021 ATA 49/2021 - PLENÁRIO

VISTOS, relatado e discutido este pedido de reexame interposto pela Construtora Queiroz Galvão S.A. contra o Acórdão 550/2021-TCU-Plenário, que apreciou relatório de auditoria realizada no então Ministério da Integração Nacional e na Secretaria de Estado da Infraestrutura de Alagoas, tendo como objeto fiscalizar as obras do Canal Adutor do Sertão Alagoano,
ACORDAM os ministros do Tribunal de Contas da União, reunidos em sessão do Plenário, ante as razões expostas pelo relator e com fundamento no art. 48 da Lei 8.443/1992, c/c o art. 286 do Regimento Interno, em:
9.1. conhecer do pedido de reexame, para, no mérito, negar a ele provimento;
9.2. dar ciência desta deliberação à recorrente.

Pedido de reexame interposto contra acórdão que apreciou relatório de auditoria realizada nas obras do Canal Adutor do Sertão Alagoano.

Ministério da Integração Nacional (extinto); Secretaria de Estado da Infraestrutura de Alagoas.

3. Interessados/Responsáveis/Recorrentes:
3.1. Interessados: Construtora Queiroz Galvão S.A. (33.412.792/0001-60); Congresso Nacional (vinculador) .
3.2. Responsáveis: Fernando Antônio Dantas da Silva (XXX.931.564-XX); Francisco Alzir Lima (XXX.845.673-XX); Marco Antônio de Araújo Fireman (XXX.988.204-XX); Marconi José Barbosa da Silva (XXX.176.144-XX).
3.3. Recorrente: Construtora Queiroz Galvão S.A. (33.412.792/0001-60)..

Augusto Nardes.

13.1. Ministros presentes: Walton Alencar Rodrigues (na Presidência), Benjamin Zymler (Relator), Augusto Nardes, Aroldo Cedraz, Raimundo Carreiro, Bruno Dantas e Vital do Rêgo.
13.2. Ministro que alegou impedimento na Sessão: Augusto Nardes.
13.3. Ministro-Substituto convocado: Marcos Bemquerer Costa.
13.4. Ministro-Substituto presente: André Luís de Carvalho.

BENJAMIN ZYMLER

Ministro Aroldo Cedraz.

Adoto como relatório a instrução presente à peça 238, a qual contou com a anuência do corpo diretivo da Secretaria de Recursos (peças 239 e 240) :
"INTRODUÇÃO
1. 	Trata-se de pedido de reexame interposto pela Construtora Queiroz Galvão S/A (peças 198, 201 e 214 a 218) , contra o Acórdão 550/2021-TCU-Plenário, da relatoria do Ministro Aroldo Cedraz (peça 204) . 	A deliberação recorrida apresenta o seguinte teor, destacando-se os itens impugnados:
9.1. determinar, com fulcro no art. 71, incisos VI e IX, da Constituição Federal/1988, c/c o art. 45 da Lei 8.443/1992, ao Ministério do Desenvolvimento Regional que se abstenha de celebrar com o governo do estado de Alagoas instrumento de repasse de recursos federais destinados ao Contrato 58/2010-CPL/AL (Trecho 5 do Canal Adutor do Sertão Alagoano) , até que seja realizada nova licitação para o Trecho em questão, uma vez que a licitação atual baseou-se em projeto básico com graves deficiências, em afronta aos arts. 6º, inciso IX, e 7º, § 4º, da Lei 8.666/1993;
	9.2. dar ciência à Secretaria de Estado da Infraestrutura de Alagoas que:
	9.2.1. a Concorrência 12/2010-T1-CPL/AL, que originou o Contrato 58/2010-CPL/AL, foi baseada em um projeto básico deficiente, o que enseja a nulidade da licitação e dos atos supervenientes, pois o certame careceu dos elementos e das informações necessárias para que os concorrentes pudessem elaborar suas propostas com adequado conhecimento sobre o objeto;
	9.2.2. os necessários ajustes e correções relacionados ao Contrato 58/2010-CPL/AL extrapolam os limites de acréscimos e supressões estabelecidos pelo § 1º do art. 65 da Lei 8.666/1993, configurando descumprimento à legislação vigente, inviabilizando a sua manutenção;
	9.3. determinar à Secretaria de Fiscalização de Infraestrutura Hídrica, de Comunicações e de Mineração (SeinfraCOM) que:
	9.3.1. autue processo apartado de fiscalização, com fulcro no art. 43 da Resolução TCU 259/2014, juntando cópia das peças 55-61, 64-66, 72, 74-76, 78-82, 84-85, 86, 88-91, 93-96, 98- 102, 104-106, 109-118, 120, 122-124, 126-127, 131-133, 135, 137-139, 142-145, a fim de realizar a análise das audiências promovidas em cumprimento ao item 9.1 do Acórdão 2361/2015-TCU-Plenário, bem como o exame dos aditamentos contratuais dos Trechos 3 e 4 da obra em questão, nos termos do item 9.5 do Acórdão 2361/2015-TCU-Plenário; e 
	9.3.2. promova o desapensamento do TC Processo 006.327/2013-3 destes autos e o posterior apensamento ao processo a ser autuado em decorrência do subitem anterior, nos termos dos art. 36 e 38 da Resolução TCU 259/2014, a fim de realizar a análise das audiências promovidas em cumprimento ao item 9.1 do Acórdão 2372/2013-TCU-Plenário em conjunto com audiências a que se referem o item 9.1 do Acórdão 2361/2015-TCU-Plenário;
	9.4. comunicar o inteiro teor desta deliberação ao Ministério do Desenvolvimento Regional, à Secretaria de Estado da Infraestrutura de Alagoas e à empresa Construtora Queiroz Galvão S.A., à luz do art. 169, § 1º, do Regimento Interno/TCU; 
	9.5. arquivar os presentes autos, com base no art. 169, inciso V, do Regimento Interno/TCU, sem prejuízo do monitoramento a ser realizado pela unidade instrutiva.
HISTÓRICO
2.	Cuidam os autos de auditoria realizada pela Secretaria de Fiscalização de Infraestrutura Portuária, Hídrica e Ferroviária (SeinfraHid) , no período de 2/3/2015 a 31/3/2015 nas obras do Canal Adutor do Sertão Alagoano, a partir de despacho de 17/12/2014, do Ministro Walton Alencar Rodrigues (TC Processo 029.823/2014-5, peça 6) . A execução desse empreendimento foi dividida em cinco trechos da seguinte forma (peça 51, p. 6) :
	a) Trecho 1 (km 0 ao km 45) : objeto do Contrato 1/1993-CPL/AL, celebrado com a Construtora Queiroz Galvão S.A., concluído; transferência de recursos federais por meio do Convênio 964/2001 (Siafi 447151) ;
	b) Trecho 2 (km 45 ao km 64,7) : implantado por meio do Contrato 10/2007-CPL/AL, firmado com a Construtora Queiroz Galvão S.A., concluído; transferência de recursos federais por meio do Termo de Compromisso 118/2009 (Siafi 663932) ;
	c) Trecho 3 (km 64,7 ao km 92,93) : execução mediante o Contrato 18/2010-CPL/AL, ajustado com a Construtora OAS Ltda., concluído; transferência de recursos federais por meio do Termo de Compromisso 207/2011 (Siafi 668823) - 1ª etapa e do Termo de Compromisso 9/2013 (Siafi 674423) - 2ª etapa;
	d) Trecho 4 (km 92,93 ao km 123,4) : objeto do Contrato 19/2010-CPL/AL, acordado com a Empresa Odebrecht Serviços de Engenharia e Construção S.A., até junho/2018, contava com 70% de avanço (peça 185, p. 130) ; transferência de recursos federais por meio do Termo de Compromisso 24/2013 (Siafi 674565) ; e
	e) Trecho 5 (km 123,4 ao km 150) : foi contratado por meio do Contrato 58/2010-CPL/AL em 2010, mas ainda não foi iniciado, uma vez que não consta com ordem de serviço nem com instrumento de transferência de recursos federais, cuja previsão constava do item IV.1 do Edital de Concorrência 12/2010-T1-CPL/AL, mediante convênio a ser celebrado com o Governo Federal por meio do então Ministério da Integração Nacional. 
2.1.	De acordo com a processualística das auditorias de obras públicas realizadas pelo TCU no âmbito do Fiscobras, determinados empreendimentos costumam ser fiscalizados em vários exercícios subsequentes, com irregularidades relativas a um mesmo contrato tratadas em processos distintos. Essa situação se aplica ao presente processo. 
2.2.	No caso, não foi executada inspeção física das obras, considerando que essas visitas foram realizadas em auditorias anteriores, sendo o objetivo principal da presente auditoria a atualização de informações relativas à execução dos contratos e achados de auditorias anteriores. Em virtude da conclusão dos Trechos 1 (Contrato 1/1993-CPL/AL) e 2 (Contrato 10/2007-CPL/AL) , à época da auditoria, os procedimentos de auditoria foram executados, prioritariamente, nos contratos dos Trechos 3, 4 e 5, a saber, Contratos 18, 19 e 58/2010-CPL/AL (peça 51, p. 3) .
2.3.	Entre outros achados, a equipe de auditoria identificou, no que diz respeito ao presente recurso, que o orçamento do Trecho 5 do canal do sertão alagoano, objeto do Contrato 58/2010-CPL/AL, apresentava-se inadequado em relação aos quantitativos de serviços e aos preços de mercado. 
2.4.	Isso porque os trechos 3 e 4 apresentaram significativas alterações de serviços e extrapolações dos limites estabelecidos no art. 65, da Lei 8.666/1993, sendo esperado que o mesmo ocorra em relação ao Trecho 5, já que os Trechos 3,4 e 5 possuem projeto básico elaborado à mesma época, pela mesma empresa projetista, com orçamentos que apresentam a mesma estrutura e as mesmas composições de preços unitários (peça 51, p. 21-22) .
2.5.	Além disso, segundo a equipe de auditoria, o grande lapso temporal desde a licitação, sem que tenha havido ainda o início das obras do Trecho 5, impunha a necessidade de significativo reajustamento de preços da planilha orçamentária, porém, a variação dos preços de mercado no período apresentou grande dispersão em relação ao índice de reajustamento do Contrato 58/2010-CPL/AL, indicando risco de prejuízo ao erário.
2.6.	O Contrato 58/2010-CPL/AL, referente à construção do Trecho 5, encontrava-se no quadro de bloqueio da Lei Orçamentária Anual (LOA) 2016, Anexo VI da Lei 13.255/2016, com classificação de indícios de irregularidades graves e com recomendação de paralisação (IGP) , conforme o art. 117, § 1º, inciso IV, da Lei 13.242/2015. Essa classificação é decorrente da constatação de sobrepreço de cerca de R$ 48 milhões identificado no contrato, em suas condições originais (data-base janeiro/2010) , conforme apurado no TC Processo 011.156/2010-4. O item 9.5 do Acórdão 2957/2015-TCU-Plenário, Rel. Raimundo Carreiro, que indicou a classificação de IGP, condicionou a liberação da execução do contrato à comprovação da sua repactuação, nos termos do item 9.1 da mesma decisão.
2.7.	Em 1/7/2015, em observância aos princípios do contraditório e da ampla defesa, foi proposta, no âmbito deste processo,  a oitiva da Seinfra/AL e da empresa contratada para a execução do Trecho 5 do Canal do Sertão, para que se manifestassem acerca da adequabilidade do projeto básico e dos quantitativos e serviços da planilha orçamentária contratada para a execução desse Trecho 5 (Contrato 58/2010-CPL/AL) , a fim de permitir a completa execução das obras sem a necessidade de aditivos que extrapolem os limites impostos pelo art. 65, § 1º, da Lei 8.666/1993, bem como acerca da coerência dos preços contratados, reajustados em relação aos preços atuais de mercado (peça 51, p. 33) .
2.8.	Com a concordância do relator (peça 57) ao voto revisor do Ministro Benjamin Zymler (peça 56) , por meio do Acórdão 2361/2015-TCU-Plenário, Rel. Raimundo Carreiro (peça 55) , entre outros, foi determinada a oitiva nos termos propostos pela unidade técnica.
2.9.	Em resposta à oitiva, a Seinfra/AL, considerando as ponderações suscitadas acerca da inadequação do projeto básico existente para o Trecho 5, providenciou um novo Estudo de Viabilidade Técnica e Econômica - EVTE (peça 148) , vislumbrando três alternativas de traçados do canal (Opções A, B e C) , com a justificativa de que o estudo realizado em 2006 não continha a densidade mais recente de edificações na área urbana de São José da Tapera/AL.
2.10.	Ainda na resposta à oitiva, a Seinfra/AL, por meio do Ofício 417/2016/SEINFRA/GS (peça 147) , registrou, conforme as atas de reunião apresentadas, que optava pela Opção B como a mais adequada do ponto de vista técnico e de maior economicidade ao poder público. Nesse sentido, o contrato poderia ser executado seguindo essa alternativa, por meio de uma repactuação contratual a ser firmada com a Construtora Queiroz Galvão S.A..
2.11.	Quando da análise das oitivas, cujas respostas da Construtora e da Seinfra/AL se encontram às peças 125 e 146-148, respectivamente, a unidade técnica concluiu pela necessidade de novas oitivas da  Seinfra/AL e da Construtora Queiroz Galvão S/A, diante da constatação de fortes indícios de que a proposta de repactuação apresentada pela Seinfra/AL - Opção B, no valor de R$ 559.655.655,18 - afronta o disposto no § 1º do art. 65 da Lei 8.666/1993 e a jurisprudência do TCU, por determinar acréscimos de 39,07% e supressões de 37,24% ao contrato firmado, o que demonstrava a inadequação do projeto básico utilizado para a realização do certame, e, ainda ratificando a indicação de existência de vício no procedimento licitatório empreendido (peça 158, p. 15) .
2.12.	Dessa forma, foi realizada nova oitiva solicitando manifestação da Seinfra/AL e da Construtora Queiroz Galvão S.A, para que se manifestassem sobre (peça 158, p. 17) :
a) a legalidade da proposta de repactuação do Contrato 58/2010-CPL/AL, tendo em vista a inadequação do projeto básico utilizado na licitação que originou o Contrato 58/2010-CPL/AL, em afronta ao art. 6º, inciso IX, da Lei 8.666/1993, o que poderá ensejar a nulidade do procedimento licitatório e do contrato dele decorrente, e tendo em vista ainda a extrapolação dos limites do art. 65, § 1º, da Lei 8.666/1993, no caso da proposta de repactuação;
b) a necessidade de revisão dos custos estimados para cada uma das alternativas estudadas para a execução do Trecho 5 do Canal do Sertão (A, B e C) , de forma a contemplar despesas como desapropriação, indenizações, remanejamento e adequação das interferências (ruas, adutoras, redes elétricas etc.) , dentre outras eventualmente existentes;
c) o atendimento da proposta de repactuação do Contrato 58/2010-CPL/AL aos requisitos estipulados no Acórdão 1536/2016-TCU-Plenário (consulta a respeito de limites legais para alterações contratuais) para eventualmente viabilizar a compensação entre acréscimos e supressões, demonstrando especificamente os seguintes aspectos:
c.1) a necessidade das alterações propostas para a conclusão do objeto, considerando que o contrato não foi iniciado;
c.2) o desvirtuamento do objeto contratado, considerando as relevantes modificações no objeto pactuado, seja pelos representativos percentuais de acréscimos e supressões identificados, pela eliminação de estruturas relevantes quando da licitação do objeto (túneis) , ou pela expressiva variação de itens do balanço de massas;
c.3) a manutenção da vantagem da contratada frente à segunda colocada na licitação (se existente) , tendo em vista a alteração empreendida nos quantitativos contratuais originais, nos termos do parágrafo único do art. 14 do Decreto 7.983/2013;
c.4) o sobrepreço global e unitário identificado, visando o cumprimento do art. 15 do Decreto 7.983/2013.
2.13.	As respostas foram acostadas às peças 165 (Construtora Queiroz Galvão) e peças 166-173 juntamente com uma complementação à peça 175 (Seinfra/AL) . Além disso, a Seinfra/AL juntou aos autos esclarecimentos quanto a proposta de repactuação do Contrato 58/2010 CPL-AL, onde são apresentadas justificativas referentes à necessidade de continuidade das obras do Canal do Sertão Alagoano, por meio do  denominado "Parecer Técnico em Defesa da Continuidade das Obras do Canal do Sertão Alagoano através da Execução do Trecho 5" (peça 178) .
2.14.	Ao analisar as oitivas, a unidade técnica concluiu, no mérito, pela ilegalidade da proposta de repactuação do Contrato 58/2010-CPL/AL em razão da extrapolação dos limites legais para acréscimos e supressões contratuais, bem como pela deficiência do projeto básico, propondo à Seinfra/AL que adotasse as providências cabíveis com vistas a anular a concorrência pública que deu origem ao Contrato 58/2010-CPL/AL, bem como todos os atos dela decorrente, promovendo nova licitação para o Trecho 5 do Canal do Sertão Alagoano (peça 179, p. 45-47) .
2.15.	Essa proposta não chegou a ser analisada inicialmente pelo Plenário desta Corte de Contas, visto que a Construtora Queiroz Galvão S.A. e a Seinfra/AL apresentaram novos elementos (peças 182 e 184) , contendo argumentos e ponderações, que, segundo os interessados, ainda não haviam sido apresentados, mas que teriam o condão de alterar as conclusões alcançadas na última instrução. Sendo assim, os autos foram devolvidos à unidade técnica para nova análise, através de despacho do Gabinete do Ministro Aroldo Cedraz (peça 183) .
2.16.	Após examinar os novos documentos, mais uma vez, a SeinfraCom concluiu que o projeto básico se encontrava sem os elementos mínimos necessários e suficientes para a total avaliação da construção do citado trecho, não alterando, portanto, seu entendimento anterior (peça 193) . Em parecer à peça 197, o MP/TCU endossou o posicionamento da unidade técnica.
2.17.	Diante do posicionamento da unidade técnica e do MP/TCU, a ora recorrente apresentou, novo Memorial buscando, novamente, demonstrar a desarrazoabilidade da proposta de nulidade da Concorrência 12/201-T1-CPL/AL e dos atos dela decorrentes (peças 198 e 201) .
2.18.	O relator (peça 205) , embora tenha feito alusão a esse novo memorial, no qual a Construtora Queiroz Galvão S.A. informa que o Trecho 4 já estaria com cerca de 90% dos serviços executados, ressaltando a demora para o início das obras do Trecho 5, anuiu à proposta da unidade técnica sendo prolatada a decisão recorrida, na sessão plenária de 17/3/2021 (peça 204) . 
2.19.	Inconformada, em 12/4/2021, a Construtora Queiroz Galvão interpôs pedido de reexame (peças 214 a 218) solicitando a revisão do Acórdão 550/2021, para possibilitar a celebração de aditivo ao Contrato 58/2010-CPL/AL. Caso o TCU assim não entenda, requer a produção de prova pericial e prova testemunhal para demonstrar a viabilidade técnica e econômica da repactuação proposta e a adequação do projeto básico licitado.   
2.20.	Em 13/8/2021, foram juntados aos autos cópia da peça 30 do TC Processo 013.960/2021-0, que tratou de auditoria realizada no Ministério do Desenvolvimento Regional (MDR) e na Seinfra/AL, no período de 5/5 a 18/5/2021, com o objetivo de fiscalizar o contrato das obras de construção do Trecho 5 do Canal Adutor do Sertão Alagoano, Contrato 58/2010, ainda não iniciado. Essa peça trata de pronunciamento da SeinfraCom/D1, em que é informado sobre a conclusão da equipe de fiscalização, cujo relatório data de 16/6/2021, qual seja: 
tendo em vista que não foi realizada a repactuação contratual e nem formalizada e evidenciada a rescisão contratual, a proposta de encaminhamento residiria em comunicar à CMO que, até aquele momento, não haviam sido implementadas as medidas saneadoras indicadas no item 9.1 do Acórdão 2957/2015-TCU-Plenário, com vistas a afastar a IGP apontada no Contrato 58/2010 e elidir o sobrepreço de R$ 48.331.865,89. Cabendo registrar que, não obstante, a Seinfra/AL havia informado que estaria sendo providenciada a rescisão unilateral do referido contrato (peça 12, p. 10) (peça 234) 
2.21.	A rescisão contratual mencionada na conclusão foi formalizada em 7/7/2021 (peça 233) , sendo publicada no Diário Oficial do Estado de Alagoas em 8/7/2021 (peça 233) , fato que impactou o resultado da auditoria, sendo prolatado o Acórdão 2156/2021-TCU-Plenário, que, entre outros, determinou a juntada de cópias da rescisão unilateral do Contrato 58/2010 e do referido acórdão a este processo a fim de subsidiar a manifestação desta Serur no presente recurso.
ADMISSIBILIDADE
3.	Reitera-se o exame preliminar de admissibilidade contido na peça 219, ratificados pelo Relator Benjamin Zymler na peça 225, que concluiu pelo conhecimento do recurso, suspendendo-se os efeitos dos itens 9.1, 9.2, 9.2.1 e 9.2.2, do Acórdão 550/2021-TCU-Plenário, eis que preenchidos os requisitos processuais aplicáveis à espécie.
MÉRITO
4.	Delimitação
4.1.	 Constitui objeto do recurso examinar se: 
		a) o Acórdão 550/2021 determinou a nulidade da Concorrência 12/2010-T1-CPL/AL e, por decorrência, do Contrato 58/2010-CPL/AL (peça 214, p. 3 e p. 24) ;
	b) não há elemento probatório da deficiência do projeto básico ou do desvirtuamento do objeto licitado (peças 198, 201, 214, p. 9-10; p. 17-29; p. 37-47; peças 214, 215 e 218) ;
	c) a repactuação proposta por meio do novo EVTE é vantajosa para a Administração (peça 214, p. 8-16, p. 30-37 e p. 47) ;
	d) 	houve cumprimento dos requisitos previstos no Acórdão 1536/2016-TCU-Plenário, Rel. Bruno Dantas (peça 215, p. 44-46) .
4.2.	Foi identificada ainda a necessidade de examinar se a rescisão unilateral do Contrato 58/2010-CPL/AL implica a perda superveniente do objeto do recurso.
5.	Se o Acórdão 550/2021 determinou a nulidade da Concorrência 12/2010-T1-CPL/AL e do Contrato 58/2010-CPL/AL (peça 214, p. 3 e p. 24) .
5.1.	O recorrente afirma que, por meio do Acórdão 550/2021, ora recorrido, houve determinação da nulidade da Concorrência 12/2010-T1-CPL/AL e do Contrato 58/2010-CPL/AL, sob argumentos infundados. 
Análise
5.2.	Não assiste razão ao recorrente, tendo em vista que, no acórdão recorrido, inexistiu determinação para que se anulasse o procedimento licitatório e o Contrato 58/2010-CPL/AL, como resta evidenciado no trecho do acórdão recorrido transcrito no item 1 desta peça recursal. 
5.3.	Sequer houve determinação dirigida à Secretaria do Estado de Alagoas, que conduziu o certame e firmou o referido contrato. A única determinação dirigida a destinatário externo ao TCU, foi direcionada ao Ministério do Desenvolvimento Regional para que se abstenha de celebrar com o governo do estado de Alagoas instrumento de repasse de recursos federais destinados ao Contrato 58/2010-CPL/AL (Trecho 5 do Canal Adutor do Sertão Alagoano) , até que seja realizada nova licitação para o Trecho em questão, uma vez que a licitação atual se baseou em projeto básico com graves deficiências, em afronta aos arts. 6º, inciso IX, e 7º, § 4º, da Lei 8.666/1993.
5.3.	Além disso, foi dada ciência à Seinfra/AL acerca do projeto básico deficiente existente no âmbito da Concorrência 12/2010-T1-CPL/AL. Essa deliberação - ciência - é de natureza declaratória, e cientifica o destinatário sobre a ocorrência de irregularidade a fim de prevenir situações futuras análogas, mas não tem natureza mandamental.
5.4.	A esse respeito, cabe esclarecer sobre a diferença entre determinação e ciência, conforme preceitua o art. 2º da Resolução TCU 315/2020, que dispõe sobre a elaboração de deliberações expedidas pelo TCU e trata de sua natureza corretiva ou preventiva:  
Art. 2° Para efeito desta resolução, considera-se:
I - determinação: deliberação de natureza mandamental que impõe ao destinatário a adoção, em prazo fixado, de providências concretas e imediatas com a finalidade de prevenir, corrigir irregularidade, remover seus efeitos ou abster-se de executar atos irregulares;
II - ciência: deliberação de natureza declaratória que cientifica o destinatário sobre a ocorrência de irregularidade, quando as circunstâncias não exigirem providências concretas e imediatas, sendo suficiente, para fins do controle, induzir a prevenção de situações futuras análogas; e
5.5.	Assim, é improcedente a afirmação do recorrente de que o acórdão recorrido determinou a nulidade da Concorrência 12/2010-T1-CPL/AL e do Contrato 58/2010-CPL/AL.
6.	Se inexiste deficiência do projeto básico ou desvirtuamento do objeto licitado (peças 198, 201, 214, p. 9-10; p. 17-29; p. 37-47; peças 214, 215 e 218) .
6.1.	A recorrente afirma que não há qualquer irregularidade capaz de macular o procedimento licitatório promovido e, por consequência, a contratação realizada, com base nos seguintes argumentos:
	a) ainda que se entenda que o projeto básico contratual teria incorrido em "graves falhas", o que se admite apenas por argumentar, o ordenamento jurídico possibilita o aproveitamento de atos supostamente nulos e/ou anuláveis, especialmente em um cenário no qual o interesse público é claramente melhor atendido através da manutenção dos referidos atos;
	b) o Contrato 58/2010-CPL/AL foi, inicialmente, objeto de detalhada fiscalização no âmbito do processo TC Processo 011.156/2010-4, no qual, em relação ao trecho 5, foi apontado a existência de suposto sobrepreço, sem qualquer questionamento acerca do projeto básico licitado;
	c) em nenhum momento os trabalhos de auditoria que fiscalizaram o trecho 5 e que culminaram nos Acórdãos 3.146/2010, 2814/2012, e 2957/2015, todos do Plenário e relatados pelo Min. Raimundo Carreiro, apontaram deficiências que pudessem ensejar a nulidade do processo licitatório, mas tão somente a sua repactuação; 	
	d) embora por meio do acórdão recorrido o TCU destacou que o EVTE explicitou falhas de projeto, tais falhas não foram demonstradas, se constituindo de meras ilações, fundamentadas unicamente no fato de terem ocorrido modificações em decorrência de fatos supervenientes, o que não é incomum em fases de obras; de forma alguma essas alterações explicitaram falhas de projeto, como quis afirmar a unidade técnica, conforme análise da origem e motivação de cada alteração, descrita à peça 214, p. 26-28;
		e) o projeto básico apresentado foi otimizado e cumpriu sua finalidade prevista na legislação  (Art. 6º, inciso IX, da Lei 8.666/1993, doutrina de Cláudio Sarian Altounian, CONFEA) conforme descrito à peça 214, p. 19-22, pois forneceu as especificações técnicas, o memorial descritivo, memorial de cálculo, memorial de composição, o cronograma físico-financeiro, a planilha orçamentária e pranchas de desenho, entre outros documentos, que, em conjunto, são suficientes e caracterizaram adequadamente a obra;
	f) o mesmo projeto básico do trecho 5 do Canal do Sertão foi o licitado para os lotes 3 e 4, sem qualquer alegação de graves erros, como comprova o ofício à peça 215, onde o Secretário da Seinfra/AL destaca que não havia vícios ou graves falhas no projeto básico do Trecho 5; 
	g) a realização de adequações ao projeto original por meio do novo EVTE, não significou que o projeto original não teria viabilidade técnica;
	h) inexiste desvirtuamento do objeto contrato, tenho em vista que:
	h.1) as alterações realizadas não descaracterizaram o objeto licitado e nem modificam de tal forma a ensejar a necessidade de nova licitação;
	h.2) a Comissão Mista de Planos, Orçamentos Públicos e Fiscalização - CMO, após analisar o presente caso, concluiu que "o objeto do contrato atual tem exatamente a mesma natureza e propósitos, pois é o mesmo canal prestando o mesmo atendimento às mesmas regiões e beneficiários" (Relatório 3/COI/CMO, de 2017, peça 185 dos autos, pag. 138) ;
	h.3) para a verificação da transfiguração ou não do objeto contratado, deve-se atentar para a alteração do objeto em si e não apenas considerar o valor da alteração, como é o entendimento do TCE no Acórdão 2.819/2011, Rel. Walton Alencar Rodrigues e no voto revisor da Decisão 215/1999, Rel. José Antônio Barreto de Macedo, ambos do Plenário, cujos trechos foram transcritos à peça 214, p. 37-40;
	h.4) os dados e informações destacadas na "Tabela exemplificativa das alterações propostas na repactuação" (Tabela 1 à peça 179, p. 10) , conforme imagem transcrita à peça 214, p. 41-42 -  acerca dos serviços CPU 088, 446 e 447, bem como  CPU 096 e CPU 239 - demonstram que a unidade técnica incorreu em graves inconformidades técnicas, inexistindo  as variações percentuais apresentadas, mas tão somente rearranjo de quantitativos em itens contratuais mais específicos e necessários a uma adequada previsão e especificação dos serviços a serem executados na obra, não promovendo qualquer modificação técnica no empreendimento, conforme demonstrado na planilha à peça 218;
	h.5) os rearranjos contratuais efetuados, os quais passaram a ser medidos separadamente, visaram dar maior confiabilidade e rastreabilidade nos procedimentos de medição contratual, o que não pode ser considerado alteração contratual para fins de consideração do limite de 25% definido em lei e tampouco para a análise de transfiguração do objeto contratual;
	h.6) como demonstrado na tabela à peça 218, as supressões e acréscimos efetivamente ocorridos no contrato totalizam, respectivamente, 26,74% e 24,25%, ficando extremamente próximos ao limite legal de 25%, destacando-se que a pequena representatividade dos serviços novos incluídos no contrato representa menos que 3% do valor contratual;
	i) no caso de nulidade do Contrato 58/2010-CPL-AL por suposta deficiência de projeto básico, estar-se-ia contrariando o ordenamento jurídico brasileiro, principalmente as alterações promovidas pela Lei 13.655/2018 na Lei de Introdução às Normas do Direito Brasileiro (LINDB) , art. 20, parágrafo único e art. 21, cujo intuito fora positivar o princípio da motivação concreta, trazendo-se maior segurança jurídica para às decisões em todas as esferas, considerando-se sempre os efeitos práticos concretamente produzidos por este ato/contrato supostamente defeituoso, tomando em vista os aspectos da adequação e (especialmente) da necessidade;
	j) não há análise dos efeitos benéficos que a continuidade do presente contrato traria para a Administração Pública, o que ofende o parágrafo único do art. 20 da LINDB, haja vista que as obras do Canal do Sertão Alagoano, encontram-se em uma região notoriamente carente de acesso aos recursos hídricos, mas sequer foi avaliado as consequências jurídicas e administrativas de eventual rescisão do contrato;
	k) para se dar cumprimento ao art. 20, da LINDB, de forma a se considerar as consequências práticas da rescisão, devem ser avaliados todos os custos envolvidos em uma nova licitação, levando em consideração os devidos ressarcimentos à CQG, o que somente se mostra viável por meio de uma perícia de engenharia.
Exame Técnico
6.2.	Os argumentos do recorrente não merecem prosperar conforme será demonstrado. Preliminarmente, cabe registrar que as peças 198 e 201 foram examinadas em conjunto com as peças do pedido de reexame interposto, tendo em vista que a recorrente se utilizou de argumentos comuns aos já inseridos nas demais peças recursais.
6.3	O fato de que alguns trabalhos de auditoria que fiscalizaram o Trecho 5 não apontaram deficiências no Projeto Básico, como apontou a recorrente, não impede que outros apontem. Em consonância com a jurisprudência desta Corte de Contas, fiscalizações pretéritas no empreendimento não constituem impedimento para reexaminar atos de gestão na aplicação de recursos públicos da União sob outras perspectivas (Acórdãos 768/2018, Rel. Benjamin Zymler, 1.884/2014, Rel. Augusto Sherman, 2.001/2015, Raimundo Carreiro, todos do Plenário) . 
6.4.	Sabe-se que cada auditoria é executada sob diferente escopo e abrangência. No caso concreto, apenas com o avanço do trecho 3 e 4 é que foram compreendidas com maior exatidão a magnitude das alterações necessárias e, sobretudo, que supostas "melhorias" já deveriam estar previstas no projeto básico, em consonância com o que preconiza a Lei de Licitações.
6.5.	Insta destacar que a própria sistemática de fiscalização de obras leva esta Corte de Contas a revisitar empreendimentos relevantes ou que tenham histórico de irregularidades, permitindo uma visão ampliada sobre distintos aspectos de seu planejamento, contratação, execução e recebimento. Esse cenário corrobora a possibilidade de este Tribunal vir a desvelar problemas que, por restrição de escopo da auditoria ou de informações disponíveis à época, inicialmente não tenha perscrutado. Essas deficiências foram apontadas no relatório de fiscalização que compõe o presente processo evidenciando, portanto, a necessidade de reavaliação do projeto e do orçamento do Trecho 5, a partir de (peça 51, p. 21-24) :
	a) irregularidades encontradas nos contratos dos trechos 3 e 4 (extrapolação do limite legal de 25% de acréscimo permitido, em desacordo com o estabelecido no art. 65, §§ 1º e 2º, da Lei 8.666/1993) , cujo projeto básico é o mesmo, licitado parceladamente, dando origem a três contratos, que revelaram necessárias alterações de projeto, a exemplo de mudanças na localização de comportas e alterações da classificação do material de escavação decorrente de variações da geologia inicialmente prevista;
	b) pareceres elaborados pela Procuradoria-Geral do Estado no âmbito dos processos administrativos que objetivaram a celebração de termos aditivos aos contratos dos Trechos 3 e 4 já apontavam, reiteradamente, a necessidade de um estudo técnico sobre o projeto do Canal do Sertão, a fim de se identificar os motivos de suas constantes modificações e evitar possíveis prejuízos ao erário, como o a seguir transcrito, de 10/12/2013 (peça 34, p. 4) :
Diante disso, quando agora mais R$ 45.638.125,76 serão acrescidos ao valor do contrato, revejo com mais intensidade a necessidade de se promover um estudo técnico especializado sobre todo esse projeto, trecho a trecho, e por profissionais alheios a sua elaboração e modificações, para que se possa conhecer com profundidade e objetividade as causas de tantas modificações, para que se identifique e quantifique eventuais gastos excessivos por insuficiência de projeto e evitar possíveis prejuízos ao Erário, passados, presentes e futuros, o que deixo recomendado. 
	c) grande lapso temporal entre a licitação e a previsão do início das obras, com indicação de possível inadequação dos preços contratuais reajustados em relação aos preços de mercado, o que revela potencial prejuízo ao erário. 
6.6	Não procede a afirmativa do recorrente acerca da possibilidade de validar atos que se constituem insuscetíveis de aproveitamento, como vem sendo demonstrado nos autos. A utilização de licitação pretérita para execução de objeto pactuado em contrato de repasse deve estar condicionada ao atendimento dos dispositivos previstos na Lei 8.666/1993, na respectiva LDO e nos demais dispositivos que regem a aplicação dos recursos públicos federais, além de estar adstrita à verificação da conveniência e da oportunidade do ato, sempre de forma tecnicamente motivada, o que não restou evidenciado no presente caso (Acórdãos 872/2016 e 2099/2011, ambos do Plenário e do Rel. Marcos Bemquerer, e 1296/2015-Plenário, Rel. José Múcio) . 
6.7.	As falhas no projeto relativo ao Trecho 5 são irrefutáveis quando é sabido que os trechos 3,4,5 possuem o mesmo projeto básico, elaborado à mesma época, pela mesma empresa projetista, sendo que os contratos dos trechos 3 e 4 resultaram em gastos excessivos por insuficiência de projeto. 
6.8.	Além disso, a própria Seinfra/AL denega o que afirmou em seu ofício de 23/4/2019 (peça 215, juntada pela recorrente) , quando, ao se dirigir ao órgão repassador dos recursos federais, por meio do Ofício 308/2010/SEINFRA, de 22/10/2020, reconhece explicitamente a deficiência existente: que o projeto no qual se baseia a contratação do Trecho 5 foi elaborado no ano de 2004, sem que nele constassem estudos de natureza geológica e topográfica, acompanhando traçado definido nos estudos preliminares antecedentes (peça 8 do TC Processo 030.960/2021-0) . 	Ora, essa falta vai de encontro ao inciso IX do Art. 6º da Lei 8.666/1993.   
6.9.	Diversamente do afirmado pela recorrente de que a imprecisão do projeto básico se constituiu de meras ilações da unidade técnica, foram realizadas 3 instruções (peças 158, 179 e 193) , após as manifestações da recorrente e da Seinfra/AL, com avaliações técnicas detalhadas que demonstram as deficiências existentes, em especial a instrução à peça 193 que teve como foco evidenciar a inadequabilidade do projeto básico, mais especificamente os itens  101 a 150. 
6.10.	A seguir são apresentados os pontos centrais levantados pela unidade técnica no que tange à discussão acerca do projeto básico e da alteração de objeto (a análise completa acerca destes itens encontra-se em instruções desta unidade técnica correspondente às peças 158; e 179, p. 8-17) , evidenciando-se que a análise foi bem mais além que a consideração apenas de valor, como quis afirmar a recorrente quando apresenta os precedentes do Acórdão 2.819/2011, Rel. Walton Alencar Rodrigues e voto revisor da Decisão 215/1999, Rel. José Antônio Barreto de Macedo, ambos do Plenário:
a) 	Sobre a alegação da manifestante de que o EVTE visou conformar o projeto básico às atuais condições do local de implantação do Canal do Sertão Alagoano, em razão do longo decurso de tempo passado entre a elaboração desse projeto e a execução do contrato, a grande mudança invocada seria a expansão urbana do município de São José da Tapera.
b) 	No entanto, observa-se que muitas das mudanças trazidas pela revisão decorreram de circunstâncias que poderiam ter sido racionalmente previstas à época de elaboração do edital e do contrato, sendo que muitas delas não guardam relação com o crescimento da cidade em questão, tais como a redução do Túnel 3, a exclusão do Túnel 4 e a alteração no balanço de massas - as quais decorreram das características geológicas e topográficas dos respectivos maciços, evidenciadas pelo aprofundamento dos estudos de solo e sondagens (peça 179, p. 8) .
c) 	Especificamente em relação aos serviços associados aos túneis, houve alteração significativa nos quantitativos das composições CPU.129 e CPU.088 (peça 158, p. 9) - foram contratados 13.679,81 m³ e 143.296,23 m³, respectivamente, que passaram para 4.793,72 m³ e 76.625,03 m³ na proposta de repactuação pela Opção B.
d) 	Ainda no EVTE, entre as distorções encontradas, foi apontada a discrepância entre a primitiva de projeto e o perfil topográfico levantado em campo, com variações na ordem de três metros. Essa diferença de medição tem impacto imediato nas variações dos volumes previstos no edital de licitação, nos termos do próprio estudo (peça 148, p. 28) . Trata-se de mais uma evidência de que o projeto básico foi deficiente em relação aos levantamentos e estudos técnicos preliminares (peça 179, p. 9) .
e)	 No tocante às alterações no balanço de massas, destacam-se (i) o aumento no volume de aterro, o qual passou de 1.282.593,75 m³ para 2.647.081,64 m³ - dobrando o quantitativo, portanto, implicando acréscimo de 106,4% no volume total; e (ii) a majoração no volume de escavações obrigatórias, o qual passou de 910.871,02 m³ para 973.476,57 m³, ocorrendo uma variação de 6,9% - conforme mencionado pela própria Secretaria de Estado da Infraestrutura de Alagoas em oitiva anterior (peça 166, p. 10) .
f)	 Nesse contexto, em que o projeto básico original careceu de estudos e levantamentos mais aprofundados, esta Corte de Contas entende que deficiência de projetos não constitui fato ou condição excepcional capaz de justificar aditivos que ultrapassem os limites instituídos pelo art. 65, §§ 1º e 2º, da Lei de Licitações e Contratos Administrativos (Acórdãos 1.910/2012, de relatoria do Min. Aposentado Valmir Campelo; 34/2001, de relatoria do Min. Aroldo Cedraz; e 1.033/2008, de relatoria do Min. Augusto Nardes - todos do Plenário do TCU) .
g)	 Sobre a superveniência de fatos que modificam o contexto da necessidade da Administração, esta Egrégia Corte entende que a legitimidade das alterações contratuais não pode ser pautada em mera correção e revisão de projetos, motivadas por erros ou falhas de planejamento (ver peça 179, p. 9) .
h)	 No que tange ao desvirtuamento do objeto, impende lembrar que o novo EVTE abarcou alterações no projeto em si, nos serviços, nos quantitativos e nos preços. Assim, configura-se ocorrência de alteração profunda do objeto originalmente licitado e contratado, a qual constitui outra evidência de que o projeto básico utilizado na licitação que originou o Contrato 58/2010-CPL/AL não apresentava nível de precisão adequado para caracterizar a obra e possibilitar a avaliação do seu custo, em inobservância ao art. 6º, inciso IX, da Lei 8.666/1993.
i)	 Assim, não se sustenta a alegação simplista de que, tendo em vista que o cerne do projeto permanece sendo a construção de um canal cuja finalidade é a condução de água, o contrato continua com o mesmo objeto. A avaliação da transfiguração não deve ser superficial e restringir-se à identificação dos tipos de obras (túneis, canais, barragens, dentre outras) , bem como aos pontos inicial e final. Para a formação de juízo, deve ser feita exame mais aprofundado, a fim de assegurar que não se está distanciando daquilo que foi licitado e contratado (peça 179, p. 11) .
j)	 Nessa temática, é válido replicar mais uma vez trecho do voto condutor do Acórdão 1428/2003-TCU-Plenário, da relatoria do Ministro Ubiratan Aguiar, ocasião em que se desenvolve raciocínio aplicável ao presente caso (peça 179, p. 11) :
Muito menos posso concordar com os fundamentos apresentados pela SEMARH quando defende que "se uma barragem de terra, por exemplo, tem seu método construtivo alterado para de concreto compactado a rolo (CCR) não pode de modo algum afirmar que houve alteração do objeto". Por certo continuará sendo uma barragem, mas jamais poderá ser considerado o mesmo objeto licitado. 
k) 	Ainda na temática da alteração do objeto contratado, vale lembrar que tanto os acréscimos quanto as supressões envolveram montantes significativos - respectivamente, percentuais de 29,56% e 33,49%, extrapolando os limites legais do art. 65, § 1º, da Lei 8.666/1993. Esses valores já incorporaram parte das alegações apresentadas pelas manifestantes às peças 182 e 184.
l) 	Em relação aos serviços novos, em que pese as manifestantes alegarem que estes representam menos de 3% do valor do contrato, na análise realizada na seção anterior da presente instrução, foi encontrado o montante de R$ 46.626.130,74 ou 6,79% do valor inicial do contrato, tendo sido considerada parte dos argumentos sustentados pelas manifestantes às peças 182 e 184.
m)	 Foram tantos itens suprimidos e outros tantos adicionados, que não há garantia de que se obteve a melhor proposta na licitação realizada, fato que remete à alegação apresentada pela manifestante, de que as exigências de habilitação seriam mantidas, caso fossem adotados os parâmetros referentes à proposta de repactuação (peça 179, p. 10) .
6.11.	Ressalta-se que a flexibilização trazida na Decisão-TCU 215/1999, segundo a qual, quando a alteração for consensual, qualitativa e a situação excepcional, os limites previstos na Lei de Licitações poderão ser ultrapassados, não é aplicável ao caso concreto, mormente porque tais alterações não decorreram de fatos supervenientes que impliquem em dificuldades não previstas ou imprevisíveis por ocasião da contratação inicial, pois foram consequência de projeto básico deficiente, de forma que há de ser observada a regra estabelecida no art. 65, § 1º, do mencionado diploma legal, na sua literalidade.
6.12.	Em relação aos exemplos dos serviços CPU 088, 446 e 447, bem como serviços CPU 096 e CPU 239, a respeito dos quais a recorrente defende que a unidade técnica incorreu em graves inconformidades, tal argumento foi rechaçado à peça 193, p. 10, conforme a seguir:
	56.	 Analisando-se as justificativas e os itens excluídos do cômputo de acréscimos e supressões pela Queiroz Galvão, esta unidade técnica concluiu que parte das justificativas são aceitáveis e que, consequentemente, alguns itens realmente devem ser excluídos do cálculo. Por outro lado, as demais justificativas não são suficientes para que seus respectivos itens sejam excluídos do cálculo, conforme será demonstrado a seguir. 
57.	 Em relação ao primeiro exemplo, a SeinfraHidroFerrovia havia considerado o item CPU.088 como supressão e os itens CPU.446 e CPU.447 como acréscimos, analisando apenas a variação de quantitativos. A Queiroz Galvão indica que todos os itens são serviço de abertura de túnel, sendo que os dois últimos estariam mais detalhados que o primeiro, pois especificam a classe da rocha (III e IV) , enquanto o primeiro especifica apenas a categoria (3ª) . Portanto, a empresa argumenta que houve mero desmembramento de um serviço em outros dois e que, por isso, tais itens não devem ser calculados como supressão e acréscimo.
58. 	Em que pese tal entendimento, esta unidade considera que não houve apenas desmembramento dos serviços, pois ocorreram mudanças na especificação dos mesmos. Dessa forma, foram violados o princípio constitucional da isonomia e o princípio da seleção da proposta mais vantajosa para a administração, presentes no art. 3º da Lei 8.666/1993, pois outros licitantes não tiveram a chance de apresentar suas propostas para o serviço mais específico de escavação em rochas de classes III e IV. Dessa forma, a exclusão de tais itens do cálculo não seria correta e os mesmos devem ser considerados como supressões e acréscimos.
59.	 Em relação ao segundo exemplo, os serviços de transporte tiveram acréscimos em seus quantitativos. Segundo a Queiroz Galvão, os custos de transporte previstos em outras composições foram remanejados para as composições de transporte existentes, resultando em acréscimos nos quantitativos, ou para novas composições. Contudo, não houve especificação de novos serviços, apenas mudança na forma de medição, sendo possível excluir tais itens do cálculo de acréscimos e supressões para o caso em tela.
60.	 Em relação aos serviços gerais, a empresa argumenta que não devem ser considerados acréscimos ou supressões, pois não houve alteração de quantitativos. Porém, mesmo não havendo alteração de quantidades, houve alteração de preço, como pode ser visto na Tabela 2 abaixo, que traz a lista de serviços gerais do contrato, com os preços reajustado e repactuado. A quantidade, tanto inicial como após a repactuação, é um e a unidade pactuada para estes itens é global.
Tabela 2. Despesas gerais.
	Item
	Código
	Discriminação
	Un
	 Qtd 
	 P. UnitárioReajustado Jan/2016 
	 P. Unitário Repactuado Jan/2016 

	12.1
	CPU.6000
	Mobilização / Desmobilização
	Global
	1
	R$4.175.998,14
	R$5.155.579,20

	12.2
	CPU.6005
	Implantação de canteiros de obras e serviços
	Global
	1
	R$7.134.218,64
	R$9.238.752,38

	12.3
	CPU.6010
	Manutenção de canteiros de obras e serviços
	Global
	1
	R$15.629.066,41
	R$16.754.556,88

	12.4
	CPU.6020
	Mão de Obra Indireta
	Global
	1
	R$30.358.531,07
	R$24.362.548,88

	12.5
	CPU.6025
	Alimentação e Exames
	Global
	1
	R$7.052.903,04
	R$11.250.905,88

	12.6
	CPU.6030
	EPI
	Global
	1
	R$1.463.169,57
	R$1.457.532,43

	12.7
	CPU.6035
	Ferramentas Manuais
	Global
	1
	R$499.760,42
	R$497.835,00

	12.8
	CPU.6040
	Veículos Leves
	Global
	1
	R$2.663.723,07
	R$2.556.910,68

	12.9
	CPU.6045
	Consultorias especializadas
	Global
	1
	R$662.082,58
	R$144.434,82

	12.10
	CPU.6052
	Serviços diversos
	Global
	1
	R$5.090.451,45
	R$4.283.568,51

Fonte: planilha demonstrativa de repactuação peça 184, p. 35.
61.	Portanto, serviços gerais com quantidade contratada de um são na verdade uma lista fechada composta de vários outros serviços. A análise da variação de quantitativos só pode ser feita por meio do detalhamento dos vários subitens de cada composição, com sua real quantidade. Assim, a variação do valor após a repactuação indica que houve mudança nos quantitativos reais, porém os mesmos não estão detalhados. Portanto, a SeinfraCOM realizou uma análise conservadora, ou seja, que produz menores valores de acréscimos e supressões, considerando apenas a variação entre o valor repactuado e o valor inicial reajustado de cada item. Conclui-se que tais itens devem ser mantidos no cálculo de acréscimos e supressões.
62.	A análise das justificativas trazidas para os demais itens, em documento anexo, foi feita a partir dos seguintes critérios: composições que sofreram desmembramento ou remanejamento, sem mudanças em suas especificações, foram excluídas do cálculo; serviços com alteração na especificação continuam a ser tratados como acréscimos ou supressões e serviços gerais, com unidade global, quantidade contratada de um, sem detalhamento de quantitativos de subitens, foram considerados no cálculo através da diferença entre o valor repactuado e o valor inicial do contrato atualizado.
63.	Assim, novo cálculo foi realizado a partir da planilha enviada pela Queiroz Galvão. Os itens que a empresa havia excluído do cálculo, cujas justificativas não foram aceitas, foram novamente adicionados às supressões e aos acréscimos, chegando-se, respectivamente, aos valores de 33,36% e 29,50%, conforme evidência à peça 186.
6.13.	Igualmente não prospera que os serviços novos representam menos que 3% do valor contratual, visto que só se chega a esse valor, caso se considere todas as exclusões de itens apresentadas pela recorrente, conforme transcrito no subitem anterior.
6.14.	Considerando a planilha de repactuação enviada pela Seinfra/AL, a soma dos valores de serviços novos corresponde a R$ 75.883.610,69 ou 11,06% do valor inicial do contrato. Levando em conta as justificativas apresentadas e excluindo parte dos itens do cálculo, o valor passa a ser de R$ 46.626.130,74 ou 6,79% do valor inicial do contrato, bem acima dos supostos 3% declarados pela recorrente.
6.15.	Também não prospera a alusão a trecho da Comissão Mista de Planos, Orçamentos Públicos e Fiscalização - CMO que retirou o bloqueio do Contrato 58/2010-CPL/AL da LOA 2018 diante do quadro alterado à época, que vislumbrava possibilidade de repactuação do contrato sem sobrepreço, mas não descartou a possibilidade de relicitação da obra.
6.16.	Sobre as supressões e acréscimos ocorridos no contrato com o novo EVTE que a recorrente afirma totalizar, respectivamente, 26,74% e 24,25%, após detida análise da Unidade técnica à peça 193, p. 12-14, foi concluído que a proposta de repactuação do Contrato 58/2010-CPL/AL ainda extrapola os limites de acréscimos e supressões estabelecidos pelo § 1º do art. 65 da Lei 8.666/1993.
6.17.	Mesmo que não extrapolasse, a proximidade de tal patamar reforça a necessidade de revisão do projeto básico, pois, caso a obra fosse iniciada nessa situação, no limite de acréscimo e supressões estabelecidos pelo § 1º do art. 65, da Lei 8.666/1993, inviabilizaria a possibilidade de novas alterações de serviços e/ou quantitativos, ocorrência provável conforme evidenciado pela própria Seinfra/AL.
6.18.	No caso concreto, a situação fática se submete à hipótese de descumprimento do preceito legal, qual sejam, o inciso IX, do art. 6º, Lei 8.666/1993, pois o projeto básico careceu dos elementos e das informações necessárias e suficientes, com nível de precisão adequado, e o §1º do art. 65, da mesma lei, uma vez que os necessários ajustes e correções relacionados ao Contrato 58/2010-CPL/AL extrapolam os limites de acréscimos e supressões estabelecidos pelo citado dispositivo.
6.19.	Nesse contexto, diante da falta no projeto básico original de estudos e levantamentos mais aprofundados, aplica-se o entendimento desta Corte de Contas de que deficiência de projetos não constitui fato ou condição excepcional capaz de justificar aditivos que ultrapassem os limites instituídos pelo art. 65, §§ 1º e 2º, da Lei de Licitações e Contratos Administrativos (Acórdãos 1.910/2012, Rel. Valmir Campelo; 34/2001, Rel. Aroldo Cedraz; e 1.033/2008, Rel. Min. Augusto Nardes - todos do Plenário do TCU) .
6.20.	Daí que, diversamente do alegado, restou observado o infratranscrito art. 20, do Decreto-Lei 1.657, de 4/9/1941 (LINDB) , conforme a denominação dada pela Lei 12.376/2010, acrescidos pela Lei 13.655:
Art. 20.  Nas esferas administrativa, controladora e judicial, não se decidirá com base em valores jurídicos abstratos sem que sejam consideradas as consequências práticas da decisão.           
6.21.	Nesse sentido, verifica-se a detida análise da unidade técnica acercada da importância da obra e das possibilidades elencadas, exemplificada no seguinte trecho de sua instrução à peça 193, p. 28-29:
141.	O Canal do Sertão Alagoano é obra de extrema relevância social, em face da escassez hídrica enfrentada pela população sertaneja do semiárido do estado. Entende-se a urgência da conclusão do empreendimento que levará água para moradores e agricultores, beneficiando a economia e proporcionando melhores condições de vida. No entanto, dois aspectos devem ser ressaltados.
142.	O primeiro consiste em que, à primeira vista, com a realização de novo certame, estar-se-ia efetivando o princípio da economia e da eficiência. 
143.	O processo de seleção da empresa seria pautado em critérios voltados para as demandas atuas e necessidades reais, aos quais o objeto da contratação se destina. Com isso, buscar-se-ia escolher como licitante vencedora aquela que possui o perfil que mais se adequa às características do empreendimento em questão.
144.	Além disso, com a realização de nova licitação, permitir-se-ia que eventuais novas construtoras que surgiram no mercado posteriormente à concorrência de 2010 participassem do novo certame. Em resumo, a administração pública estaria levando em consideração que o objeto do contrato e o cenário econômico foram alterados após mais de doze anos da elaboração do projeto básico, adequando a licitação às mudanças que ocorreram desde então.
145.	O segundo aspecto envolve a supremacia do interesse público. As regras estabelecidas no arcabouço normativo-legal que regem o tema das licitações visam proteger determinados valores e princípios, entre os quais encontram-se a isonomia e a competitividade, nos termos do art. 3º, caput, da Lei 8.666/1993:
Art. 3o A licitação destina-se a garantir a observância do princípio constitucional da isonomia, a seleção da proposta mais vantajosa para a administração e a promoção do desenvolvimento nacional sustentável e será processada e julgada em estrita conformidade com os princípios básicos da legalidade, da impessoalidade, da moralidade, da igualdade, da publicidade, da probidade administrativa, da vinculação ao instrumento convocatório, do julgamento objetivo e dos que lhes são correlatos.   
146.	O princípio da isonomia impõe que seja dada oportunidade de participação nas licitações a quaisquer interessados que tenham condições de cumprir o futuro contrato a ser celebrado. Por sua vez, o princípio da competitividade é decorrência da isonomia: caso a Administração imponha exigências meramente discriminatórias ou despropositadas, no sentido de afastar participantes das licitações, acabará por diminuir o número de empresas licitantes e, consequentemente, prejudicará a competitividade do certame (vide art. 3º, § 1º, incisos I e II) .
147.	Tais princípios licitatórios, isonomia do certame e ampla competitividade, visam garantir que seja selecionada a proposta mais interessante para a administração. Por conseguinte, com a seleção da proposta mais vantajosa, atinge-se a finalidade de toda a atuação da máquina administrativa, ou seja, o atendimento do interesse público. Desse modo, é o interesse público que justifica a observância das regras estabelecidas pela legislação que rege o tema.
148.	Assim, quando uma licitação é declarada nula, em razão de deficiência de seu projeto básico, em observância ao art. 6º, IX, da Lei 8.666/1993, o motivo é buscar a eficiência e a economicidade na aplicação de recursos públicos, com vista a atender o interesse da sociedade.
149.	Conclui-se assim que o projeto básico empregado na licitação não contemplou todos os elementos necessários e suficientes, com o nível de precisão adequado, para caracterizar a obra, bem como os quantitativos de serviços não foram propriamente avaliados, contrariando o disposto na Lei 8.666/1993, art. 6º, IX.
150.	Ante o exposto, a tese de que a repactuação decorrente do EVTE apresentado corresponderia a mero aprimoramento do projeto não procede.
6.22.	Assim, restou comprovado que o projeto básico da Concorrência 12/2010-T1-CPL/AL contém erro grave não permitindo a adequada delimitação e quantificação do objeto a ser contratado. Além disso, eventual repactuação com base no novo EVTE implica desvirtuamento do objeto licitado, em virtude das distorções ali encontradas, alterações que decorreram de circunstâncias que poderiam ter sido previstas à época da elaboração do edital e do contrato e, ratifica-se, não têm relação com o crescimento da cidade em questão. 
7.	Se a repactuação proposta por meio do novo Estudo de Viabilidade Técnica e Econômica (EVTE) é a mais vantajosa para a Administração (peças 198, 201, 214, p. 8-16, p. 30-37 e p. 47; peça 216-217) .
7.1.	A recorrente afirma que a proposta de repactuação contida no novo EVTE apresenta é a mais vantajosa para a Administração e atende ao Interesse Público, com base nos seguintes argumentos:
	a) adequou os preços unitários contratuais aos limites máximos de preços calculados, inexistindo sobrepreço, fato já reconhecido pelo TCU;
	b) promoveu aprimoramento e otimização do projeto do trecho 5, para deixá-lo o mais próximo possível da atual realidade do empreendimento;
	c) foi possível alcançar preços significativamente abaixo dos valores praticados no mercado, uma vez que o orçamento atual aceito pela contratada para o novo EVTE (R$ 527.637.176,21) encontra-se R$ 7 milhões abaixo do valor calculado pela Unidade Técnica como referencial de mercado;
	d) a anulação do Contrato 58/2010-CPL/AL mostra desarrazoada, tendo em vista que:
	d.1) conforme entendimento do STJ, cujo trecho foi transcrito à peça 214, p. 10, para a anulação de ato administrativo há que se ter, além da ilegalidade, a necessidade de interesse público que legitime sua fulminação, o que não ocorre no presente caso; 
	d.2) os preços do contrato se mostram vantajoso ao erário e o projeto revisado se encontra adequado;
	d.3) imporia riscos jurídicos e financeiros à Administração, já que a Empresa teria direito de pleitear junto ao Judiciário, ressarcimento de eventuais prejuízos e lucros cessantes e a Administração teria que arcar com o custo de um novo procedimento licitatório o que, provavelmente resultaria em preços mais onerosos;
	d.4) não existem garantias de que uma nova licitação não se estenderia por mais de 6 meses, postergando desnecessariamente o início das obras, para a população da região como destacado em transcrição à peça 214, p. 11-13;  
	d.5) implica afronta aos princípios da razoabilidade, eficiência e economicidade, bem como despreza o curto de oportunidade decorrente da possibilidade célere de início das obras;
	d.6) jurisprudência desta Corte exemplificada no Acórdão 1223/2017-TCU-Plenário, Rel. Benjamin Zymler demonstra a necessidade de manutenção do Contrato 58/2010-CPL/AL; 
	d.7) nulidade fundada em suposto projeto deficiente (o que não condiz com a realidade dos fatos, conforme demonstrado) gera o direito à recorrente de ser ressarcida pelos prejuízos sofridos, conforme expressa previsão da Lei 8.666/1993;
	d.8) conforme doutrina do Dr. Lucas Rocha Furtado transcrita á peça 214, p. 48 e entendimento do Poder Judiciário, cujo trecho foi transcrito à peça 214, p 49, o prazo decadencial trazido pelo art. 54 da Lei n. 9.784/99, veda a anulação pela Administração, de atos administrativos praticados há mais de 5 e dos quais decorram efeitos favoráveis aos administrados, salvo comprovada má-fé, restando impossível a anulação do Contrato 58/2010-CPL/AL já decorridos mais de 10 anos de sua assinatura, sob pena de grave ofensa ao art. 54 da Lei 9.784/99 e ao princípio da segurança jurídica (CF, art. 5º, XXXVI e art. 2º, caput, da Lei 9.784/99) ;
	e) a recorrente poderia ter adotado postura distinta, na hipótese de acatar a repactuação do contrato nos moldes anteriormente determinados por essa Corte, através do TC Processo 011.156/2010-4, o que lhe garantiria, inclusive, um contrato com maior valor global;
	f) não procede a afirmação do acórdão de que a Opção "A" teria se mostrado R$ 45 milhões mais econômica que a Opção "B" e que não teriam sido apresentados elementos suficientes que fundamentassem a adoção da Opção "B", tendo em vista que:
	f.1) na "Opção A" foi prevista a execução de canal aberto na travessia do Município de São José da Tapera/AL -, como originalmente previsto no projeto básico, já na "Opção B" previu-se a execução de um canal fechado, buscando preservar a segurança da população local e do próprio empreendimento;
	f.2) com a revisão do orçamento da Opção B por parte da Seinfra/AL, que apresentou novo valor de R$ 527.637.176,21, expurgando R$ 32.018.478,97 do orçamento anterior, constata-se que, na realidade, a diferença de orçamento entre as duas opções é de apenas R$ 12 milhões e não R$ 45 milhões, como afirmado pela unidade técnica;
	f.3) a Seinfra/AL considerou que a construção de um canal aberto em meio ao município "Opção "A" ensejaria a possibilidade de que o canal esteja sujeito a vandalismos, uso indevido para banho e outras atividades, contaminação das águas, coleta irregular de água para uso próprio, e até mesmo fatalidades, como afogamentos e outros, como já ocorreu e está comprovado por meio das mídias às peças 216 e 217; 
	f.4) a construção de um canal fechado na travessia do município propiciaria ao empreendimento e à população local, um nível de segurança superior do que a construção de um canal aberto, mesmo que com a implantação de mecanismos de proteção como muretas, guarda-copos, entre outros;
	g) a economicidade da repactuação, com a consequente manutenção do Contrato 58/201, fica ainda mais patente quando se compara o valor inicial do contrato, repactuado segundo o Acórdão 2.957/2015, atualizado para janeiro/2016 (R$ 588.407.907,41) com o valor proposto na repactuação (R$ 527.637.176,21) , conforme destacado à peça 214, p. 30;
	h) o depoimento de pessoas que vivenciaram as negociações para a repactuação do contrato e podem confirmar a viabilidade técnica e econômica de sua manutenção, razão pela qual se requer a produção de prova testemunhal.
Análise
7.2.	Os argumentos da recorrente não merecem prosperar ante a constatação de que o novo EVTE propôs a adoção de critérios licitatórios distintos daqueles utilizados na Concorrência 12/2010-T1-CPL/AL. Esse fato, inevitavelmente implica a perda de garantia de seleção mais vantajosa, visto que a alteração dos requisitos de habilitação reflete na fase de captação de possíveis interessados em celebrar ajustes com a administração na etapa de escolha da empresa vencedora, uma vez que as referências norteadoras serão diferentes, com impacto direto no resultado final da licitação.
7.3.	Nesse sentido, não se aplica o precedente trazido - Acórdão 1223/2017-TCU-Plenário, Rel. Benjamin Zymler -, que tratou de representação para contratação do serviço de agenciamento de transporte terrestre para servidores públicos, uma vez que naquele caso concreto, excepcionalmente, havia elementos garantidores da proposta mais vantajosa para a administração e havia um contrato menos econômico cuja prorrogação não era do interesse público, como se pode observar do seguinte trecho do voto condutor naquele decisum:
Nesse sentido, asseverei que seria possível que o julgamento definitivo do mérito da presente representação só viesse a ocorrer em período já próximo do vencimento do contrato a ser celebrado por meio da presente licitação, sendo digno de nota o fato de que, ainda que se conclua ao final do presente processo que houve restrição à competitividade do certame, o resultado alcançado já teria gerado a contratação de proposta mais vantajosa para a Administração em relação ao anteriormente contratado. E dúvida não havia de que, enquanto estivesse em vigor a medida cautelar, os órgãos da Administração Pública deveriam observar os contratos atualmente vigentes, sabidamente mais caros que o contrato que acabara de ser licitado.
7.4.	Também não prospera a alegação de que o interesse público seria impedimento para anulação do contrato como quis afirmar o recorrente, considerando que é justamente esse interesse público que justifica a observância das regras estabelecidas pela legislação que rege o tema. Dessa forma, se uma licitação é declarada nula em razão da deficiência de seu projeto básico, em observância ao art. 60, inciso IX, da Lei 8.666/1993, o motivo é buscar a eficiência e a economicidade na aplicação de recursos públicos, com vista a atender o interesse da sociedade.
7.5.	Registra-se que eventual rescisão não impede que a recorrente pleiteie direito a ressarcimento junto ao Poder Judiciário por eventual prejuízo, porém, registra-se, pouco provável, considerando que, no caso, o contrato sequer teve início.
7.6.		Em relação a uma eventual nova licitação da obra, não assiste razão à recorrente ao argumentar sobre custos para a administração, visto que realizar licitações é uma atividade normal dos órgãos públicos. No caso, a Seinfra/AL, conta, inclusive, com uma Comissão Permanente de Licitações para Obras e serviços de Engenharia.
7.7.		No que concerne ao tempo de duração de uma eventual nova licitação, de acordo com auditoria conduzida pela SeinfraRodovia sobre o Dnit, que resultou no Acórdão 306/2017-TCU-Plenário, Rel. Ministro Bruno Dantas, o prazo médio relativos às fases interna e externa das licitações daquela entidade, segundo a Lei 8.666/1993 é de 325 dias. No presente caso esse prazo será reduzido, tendo em vista que a Seinfra/AL já possui novo projeto básico, atualizado e baseado em estudos técnicos adequados - o novo EVTE -, facilitando assim a realização de nova concorrência.
7.8.	Não há que se falar em afronta aos princípios da razoabilidade, eficiência e economicidade, bem como desprezo ao custo de oportunidade decorrente da possibilidade célere de início da obra, considerando, como demonstrado à peça 193, que os cálculos apresentados pela recorrente estavam incorretos, subestimando valores.  Ainda que os cálculos estivessem próximos dos limites da lei, como quis defender a recorrente, haveria forte tendencia de extrapolação dos limites de aditivos antes do início da obra, ocasionando novos aditivos após a elaboração do projeto executivo ou início da obra, conforme relatado pela Seinfra/AL e pela recorrente. 	Essas alterações significativas antes de iniciada a obra, evidenciam a razoabilidade de anulação do contrato sob comento.
7.9.	Também não se sustenta a tese da recorrente acerca da decadência, argumento já rebatido pela unidade técnica, no trecho à peça 193, p. 35-38, considerando que: (i) a jurisprudência desta Egrégia Corte entende que o prazo decadencial previsto no art. 54 da Lei 9.784/1999 é aplicável ao TCU apenas como meio de autotutela no desempenho de sua função administrativa, não se aplicando ao exercício constitucional de controle externo (Acórdão 2900/2014-TCU-Plenário, Rel. Marcos Bemquerer, 1.088/2015-Plenário, Rel. Augusto Nardes e 3.119/2018-Primeira Câmara, Rel. Walton Alencar Rodrigues) ; (ii) mesmo que a tese fosse admitida, apenas para argumentação, nos casos de anulação do contrato administrativo pela figura da administração, o prazo decadencial começa a ser contado a partir do término da avença; e (iii) consequentemente, o prazo decadencial para a Seinfra/AL anular o ajuste celebrado com a recorrente para execução do Trecho 5 do Canal do Sertão sequer começou a transcorrer, sendo incabível, portanto, a referida tese. 
7.10.	Sobre a defesa da Opção "B", contida no novo EVTE como a mais econômica, cabe relatar que não se está questionando a decisão do Governo de Alagoas em revisar e aprimorar o projeto básico. Entretanto, optando pela alteração do objeto inicialmente licitado, conforme constatação já demonstrada no item 6 retro, torna-se obrigatória a realização de novo procedimento licitatório. Dessa forma, considerando que o novo EVTE trouxe significativas alterações as quais, embora necessárias, não decorrem de fatos posteriores à licitação, o que implica desvirtuamento do objeto, não mais se aplica no momento a discussão sobre seu conteúdo. 
7.11.	Acerca do pedido de produção de prova testemunhal, cabe esclarecer que o TCU se pronuncia apenas com base em provas documentais, não se admitindo a produção de prova testemunhal ou o interrogatório das partes. No processo de controle externo, diversamente do que ocorre no processo civil ou no processo penal, não há audiência de instrução e julgamento assegurando a manifestação oral das partes no processo, tampouco há fase de interrogatório ou possibilidade de se apresentar alegações finais, dada a ausência de previsão legal nesse sentido (Acórdão 1703/2020-TCU-Plenário, Rel. Augusto Sherman, 10941/2018-1ª Câmara, Rel. Benjamin Zymler, 5272/2019-2ª Câmara, Rel. Raimundo Carreiro) .   
7.12.	Considerando as significativas alterações apresentadas no novo EVTE, em que diversos itens foram suprimidos e outros tantos foram adicionados, inexiste garantia de que se obteve a melhor proposta na licitação realizada. 
8.	Se houve cumprimento dos requisitos previstos no Acórdão 1536/2016-TCU-Plenário, Rel. Bruno Dantas (peça 215, p. 44-46) .
8.1.	A recorrente afirma que foram cumpridos todos os requisitos previstos no Acórdão 1536/2016-TCU-Plenário, Rel. Bruno Dantas, de forma a possibilitar a compensação de acréscimos e supressões para avaliação do atendimento ao limite de 25% estabelecido no §1º do art. 65, da Lei 8.666/1992, com base nos seguintes argumentos:
	a) como já evidenciado: (i) trata-se de contrato firmado antes da data de publicação do Acórdão 2059/2013-TCU-Plenário, Rel. Raimundo Carreiro; (ii) no qual, como já demonstrado, não houve desvirtuamento do objeto do Contrato; (iii) como verificado pela própria Unidade Técnica, está observada a supremacia do interesse público e demais princípios que regem a Administração, e, (iv) há pertinência da alteração; (v) tratam-se de alterações que visaram adequar tecnicamente a obra à realidade, sendo, portanto, essenciais para a conclusão do objeto contratual e que, por fim, (vi) como já demonstrado pela própria Seinfra/AL, atendem ao disposto nos arts. 14 e 15 do Decreto 7.983/2013;
	b) sobre a afirmação que o dispositivo não se aplica ao presente caso pois o contrato ainda não foi iniciado, tal premissa não subsiste pois não impede o fato de que as alterações ora promovidas são efetivamente necessárias à perfeita execução contratual;
	c) a não incorporação ao escopo contratual dos serviços ajustados por meio do novo EVTE frustraria o objeto pactuado;
	d) as supressões e acréscimos ocorridos no contrato totalizam, respectivamente, 25,75% e 24,82%, valores extremamente próximos do limite legal, de forma que a não aplicação, ao presente caso, do entendimento consolidado através do Acórdão 1536/2016-TCU-Plenário consistiria, na realidade, em clara ofensa aos princípios da proporcionalidade e razoabilidade;
	e) a representatividade dos "serviços novos" incluídos através da modificação contratual é extremamente baixa, representando menos que 3% do valor contratual, de forma que a adequação dos valores apenas de tais itens, certamente, não teria o condão de alterar a análise promovida pela Seinfra/AL, que demonstrou a diferença de quase R$ 25 milhões entre as duas licitantes à época da licitação, o que assegura que se obteve a melhor proposta na licitação, contrariamente ao que afirma a unidade técnica. 
Análise
8.2.	Os argumentos da recorrente não merecem prosperar. Haveria a possibilidade de enquadramento do novo EVTE no disposto no Acórdão 1536/2016-TCU-Plenário, Rel. Bruno Dantas - o qual permite excepcionalmente a compensação entre acréscimos e supressões -, desde que atendidos objetivamente os critérios estipulados nessa decisão e, ainda, caso se concluísse pela não deficiência no projeto básico, afastando a nulidade da licitação, o que não ocorreu. 
8.3.	Os referidos requisitos estabelecidos no Acórdão 1536/2016-TCU-Plenário são: (i) o contrato ter sido firmado antes da data de publicação do Acórdão 2059/2013-TCU-Plenário, de relatoria do Min. Raimundo Carreiro; (ii) as alterações serem necessárias para a conclusão do objeto; (iii) não haver desvirtuamento do objeto (características fundamentais estabelecidas no projeto básico do empreendimento) ; (iv) observar a supremacia do interesse público e demais princípios que regem a Administração Pública; (v) haver justificativa quanto à pertinência da alteração; e (vi) atendimento ao disposto nos arts. 14 e 15 do Decreto 7.983/2013.
8.4.	Restou comprovado que pelo menos os itens (ii) , (iii) e (vi) não foram atendidos, pois o projeto básico em questão careceu de elementos necessários e suficientes, com nível de precisão adequado para caracterizar a obra e as alterações propostas modificaram o objeto inicial.
8.5.	O tese de que o item (ii) se aplicaria a obras ainda não iniciadas não procede, considerando que tal não é o entendimento extraído no voto condutor do Acórdão 1536/2016-TCU-Plenário, o qual adota o mesmo posicionamento de decisões anteriores que o Tribunal já tomou sobre esse assunto, citando jurisprudência que confirma a excepcionalidade aplicada somente a obras em andamento (Acórdãos 2.681/2013-Plernário, Rel. Raimundo Carreiro, 2819/2011-Plenário, Rel. Walton Alencar Rodrigues, 11.60/2014, Rel. Raimundo Carreiro) .
8.6.	As alegações de que a não incorporação ao escopo contratual das alterações empreendidas frustraria o objeto pactuado apenas ratificam a contatação de que o projeto básico inicial era inadequado, conforme analisado no item 6 retro, frustrando, pois, o atendimento do requisito (iii) .
8.7.	Também não procede o argumento a respeito das supressões e acréscimos justamente porque, como afirmado pela recorrente, chegariam a valores bem próximos do teto legal antes do início da obra, sendo imperativo a realização de novo procedimento licitatório. Nesse contexto cabe transcrever trecho da instrução à peça 193, p. 32:
Como visto anteriormente, o cálculo apresentado pelas manifestantes estava incorreto, subestimando os valores. O cálculo feito por esta unidade técnica aponta para supressões e acréscimos de, respectivamente, 33% e 29%. Além disso, trata-se de extrapolação dos limites de aditivos antes do início da obra, havendo a possibilidade de novos aditivos após a elaboração do projeto executivo ou início da obra, conforme relatado pelas próprias manifestantes. Alterações significativas, antes de iniciada a obra, exigem a realização de novo procedimento licitatório, e não a assinatura de termo aditivo.
8.8.	Com relação ao item (vi) que trata do disposto nos arts. 14 e 15 do Decreto 7.983/2013, é sabido que este decreto estabelece regras e critérios para elaboração do orçamento de referência de obras e serviços de engenharia, contratados e executados com recursos dos orçamentos da União e dá outras providências. Os referidos artigos tratam especificamente dos preços em caso de celebração de aditivos contratuais. Ocorre que, no presente caso, o aditivo contratual entre a administração e a contratada sequer foi firmado, de forma que eventual cumprimento desse requisito somente seria possível de averiguar, caso fosse celebrado um aditivo ao Contrato 58/2010, o que não ocorreu.
8.9.	Acerca da alegação de que os acréscimos dos novos serviços representariam menos que 3% do valor contratual, transcreve-se trecho do relatório que compõe o voto condutor em que a análise da unidade técnica concluiu que a soma dos acréscimos chega ao dobro desse percentual:   
64.Com relação aos demais argumentos trazidos pela empresa, esta unidade técnica não concorda que os serviços novos representam menos que 3% do valor contratual, visto que só se chega a esse valor caso se considere todas as exclusões de itens apresentadas pela manifestante neste tópico. Considerando a planilha de repactuação enviada pela Seinfra/AL, a soma dos valores de serviços novos corresponde a R$ 75.883.610,69 ou 11,06% do valor inicial do contrato. Levando em conta as justificativas apresentadas e excluindo parte dos itens do cálculo, o valor passa a ser de R$ 46.626.130,74 ou 6,79% do valor inicial do contrato. Quanto ao objeto contratual e as alterações sofridas após a repactuação, serão discutidos detalhadamente em tópico específico nesta instrução.
8.10.	Assim, a possibilidade de compensação pacificada no Acórdão 1536/2016-TCU-Plenário não pode ser aplicada ao presente caso, o qual, não preenche os requisitos do Acórdão 1536/2016-TCU-Plenário, inexistindo a possibilidade de compensação entre acréscimos e supressões. 
OUTRAS CONSIDERAÇÕES
9.		Se a rescisão unilateral do Contrato 58/2010 implica a perda superveniente do objeto recursal.
9.1	Da análise das questões recursais sobressaiu a necessidade de se analisar se houve perda superveniente do objeto recursal, em virtude da rescisão do Contrato 58/2010 pela Seinfra/AL, como já relatado no item 2.20 e 2.21 desta instrução. 
Análise
9.2.	Embora no acórdão recorrido inexista deliberação para a não repactuação do contrato sob comento, há determinação ao órgão repassador de recursos federais para que se abstenha de celebrar com o órgão estadual instrumento de repasse destinado ao mencionado Contrato 58/2010-CPL/AL, o qual acabou por ser rescindido. 
9.3.	Verifica-se que, ao rescindir o Contrato 58/2010, houve o início do cumprimento, pela Seinfra/AL, de modo indireto, da determinação contida no subitem 9.1 do acórdão recorrido. Isso porque o primeiro passo para realização de nova licitação foi dado, ou seja, a rescisão do Contrato 58/2010.   
9.4.	Sabe-se que no caso de perda superveniente do objeto recursal em razão de a decisão recorrida já não se mostrar hábil a produzir efeitos, o recurso deve ser arquivado, sem julgamento de mérito (Acórdão 15153/2021-TCU-Primeira Câmara, Rel. Benjamin Zymler, 879/2018-Plenário, Rel. Bruno Dantas e 2487/2020-Plenário, Rel. Raimundo Carreiro) .
9.5.	Entretanto, inexiste a perda do objeto recursal, uma vez que não houve trânsito em julgado da decisão recorrida. Nesse caso, a empresa Queiroz Galvão S/A está exercendo o seu direito de recorrer da decisão não transitada em julgado, havendo a necessidade de análise da possibilidade de rediscussão da decisão de mérito.
9.6.	Registra-se ainda que a Seinfra/AL tomou a decisão unilateral de rescindir o Contrato 58/2010 exercendo seu exercício da autotutela. 	Assim, inexiste perda do interesse em recorrer. 
CONCLUSÃO
10.	Das análises anteriores, conclui-se que:
	a) é improcedente a afirmação da recorrente de que o acórdão recorrido determinou a nulidade da Concorrência 12/2010-T1-CPL/AL e do Contrato 58/2010-CPL/AL;
	b) restou comprovado que o projeto básico da Concorrência 12/2010-T1-CPL/AL contém erro grave não permitindo a adequada delimitação e quantificação do objeto a ser contratado, de modo que eventual repactuação do Contrato 58/2010 com base no novo EVTE implica desvirtuamento do objeto licitado, em virtude das distorções ali encontradas, alterações essas que decorreram de circunstâncias que poderiam ter sido previstas à época da elaboração do edital e do contrato, e não têm relação com o crescimento da cidade envolvida na questão;
	c) considerando as significativas alterações apresentadas no novo EVTE, em que diversos itens foram suprimidos e outros tantos foram adicionados, inexiste garantia de que se obteve a melhor proposta na licitação realizada por meio da Concorrência 12/2010-T1-CPL/AL;
	d) a possibilidade de compensação pacificada no Acórdão 1536/2016-TCU-Plenário não pode ser aplicada ao presente caso, por não preencher os requisitos contidas nessa decisão, inexistindo a possibilidade de compensação entre acréscimos e supressões;
	e) a rescisão unilateral do Contrato 58/2010 não implica a perda superveniente do objeto recursal tendo em vista que a decisão recorrida ainda não transitou em julgado. 
10.1.	Assim, os argumentos trazidos pelos recorrentes não têm o condão de refletir na repactuação pleiteada, perdurando válidas as razões de decidir consubstanciadas no acórdão atacado. 
PROPOSTA DE ENCAMINHAMENTO
11.	Ante o exposto, com fundamento nos artigos 32, inciso I; 33 e 48 da Lei 8.443/1992, submetem-se os autos à consideração superior, com posterior encaminhamento ao Gabinete do Relator, propondo:
1. conhecer do pedido de reexame, para, no mérito, negar-lhe provimento; 
1. comunicar a deliberação que vier a ser proferida por esta Corte à recorrente, ao Ministério do Desenvolvimento Regional e à Secretaria de Estado da Infraestrutura de Alagoas."
É o Relatório.

Jamile Duarte Coelho Vieira (5868/OAB-AL) e José de Barros Lima Neto (7274/OAB-AL), representando Fernando Antônio Dantas da Silva; Jamile Duarte Coelho Vieira (5868/OAB-AL) e José de Barros Lima Neto (7274/OAB-AL), representando Marco Antônio de Araújo Fireman; Jamile Duarte Coelho Vieira (5868/OAB-AL) e José de Barros Lima Neto (7274/OAB-AL), representando Marconi Jose Barbosa da Silva; Patrícia Guércio Teixeira Delage (35148/OAB-DF), Alexandre Aroeira Salles (28.108/OAB-DF), Tathiane Vieira Viggiano Fernandes (OAB/DF 27.154) e outros, representando Construtora Queiroz Galvão S.A.; Jamile Duarte Coelho Vieira (5868/OAB-AL) e José de Barros Lima Neto (7274/OAB-AL), representando Francisco Alzir Lima.

Procurador Rodrigo Medeiros de Lima.

RELATÓRIO DE AUDITORIA. OBRAS DO CANAL ADUTOR DO SERTÃO ALOAGOANO. TRECHO 5. Projeto Básico Deficiente. Novo Estudo de Viabilidade Técnica e Econômica. Repactuação do contrato inviabilizada. Determinações e ciência. Pedido de Reexame. Conhecimento. Contrato rescindido unilateralmente. Não apresentação de elementos suficientes para afastar as conclusões da auditoria. NEGATIVA DE provimento.

RELATÓRIO DE AUDITORIA (RA)

Secretaria de Recursos (Serur); Secretaria de Infraestrutura Hídrica, de Comunicações e de Mineração (SeinfraCOM).

Trata-se de pedido de reexame interposto pela Construtora Queiroz Galvão S.A. contra o Acórdão 550/2021-TCU-Plenário, que apreciou relatório de auditoria realizada no então Ministério da Integração Nacional e na Secretaria de Estado da Infraestrutura de Alagoas (Seinfra/AL) , tendo como objeto fiscalizar as obras do Canal Adutor do Sertão Alagoano. 
1. Para melhor entendimento da matéria, faço a transcrição integral dos subitens impugnados pela recorrente:
"9.1. determinar, com fulcro no art. 71, incisos VI e IX, da Constituição Federal/1988, c/c o art. 45 da Lei 8.443/1992, ao Ministério do Desenvolvimento Regional que se abstenha de celebrar com o governo do estado de Alagoas instrumento de repasse de recursos federais destinados ao Contrato 58/2010-CPL/AL (Trecho 5 do Canal Adutor do Sertão Alagoano) , até que seja realizada nova licitação para o Trecho em questão, uma vez que a licitação atual baseou-se em projeto básico com graves deficiências, em afronta aos arts. 6º, inciso IX, e 7º, § 4º, da Lei 8.666/1993;
9.2. dar ciência à Secretaria de Estado da Infraestrutura de Alagoas que:
9.2.1. a Concorrência 12/2010-T1-CPL/AL, que originou o Contrato 58/2010-CPL/AL, foi baseada em um projeto básico deficiente, o que enseja a nulidade da licitação e dos atos supervenientes, pois o certame careceu dos elementos e das informações necessárias para que os concorrentes pudessem elaborar suas propostas com adequado conhecimento sobre o objeto;
9.2.2. os necessários ajustes e correções relacionados ao Contrato 58/2010-CPL/AL extrapolam os limites de acréscimos e supressões estabelecidos pelo § 1º do art. 65 da Lei 8.666/1993, configurando descumprimento à legislação vigente, inviabilizando a sua manutenção;
9.3. determinar à Secretaria de Fiscalização de Infraestrutura Hídrica, de Comunicações e de Mineração (SeinfraCOM) que:
9.3.1. autue processo apartado de fiscalização, com fulcro no art. 43 da Resolução TCU 259/2014, juntando cópia das peças 55-61, 64-66, 72, 74-76, 78-82, 84-85, 86, 88-91, 93-96, 98- 102, 104-106, 109-118, 120, 122-124, 126-127, 131-133, 135, 137-139, 142-145, a fim de realizar a análise das audiências promovidas em cumprimento ao item 9.1 do Acórdão 2361/2015-TCU-Plenário, bem como o exame dos aditamentos contratuais dos Trechos 3 e 4 da obra em questão, nos termos do item 9.5 do Acórdão 2361/2015-TCU-Plenário; e 
9.3.2. promova o desapensamento do TC Processo 006.327/2013-3 destes autos e o posterior apensamento ao processo a ser autuado em decorrência do subitem anterior, nos termos dos art. 36 e 38 da Resolução TCU 259/2014, a fim de realizar a análise das audiências promovidas em cumprimento ao item 9.1 do Acórdão 2372/2013-TCU-Plenário em conjunto com audiências a que se referem o item 9.1 do Acórdão 2361/2015-TCU-Plenário;"
	
1. Também julgo pertinente traçar a contextualização do caso ora em apreciação. Nesse sentido, a execução do empreendimento foi dividida em cinco trechos distintos, da seguinte forma:
	a) Trecho 1 (km 0 ao km 45) : objeto do Contrato 1/1993-CPL/AL, celebrado com a Construtora Queiroz Galvão S.A., atualmente concluído; transferência de recursos federais por meio do Convênio 964/2001 (Siafi 447151) ;
	b) Trecho 2 (km 45 ao km 64,7) : implantado por meio do Contrato 10/2007-CPL/AL, firmado com a Construtora Queiroz Galvão S.A., também concluído; transferência de recursos federais por meio do Termo de Compromisso 118/2009 (Siafi 663932) ;
	c) Trecho 3 (km 64,7 ao km 92,93) : execução mediante o Contrato 18/2010-CPL/AL, ajustado com a Construtora OAS Ltda., com a 1ª etapa (km 64,7 ao km 77,82) e a 2ª etapa (km 77,82 a km 92,93) inauguradas em 5/11/2015; transferência de recursos federais por meio do Termo de Compromisso 207/2011 (Siafi 668823) - 1ª etapa e do Termo de Compromisso 9/2013 (Siafi 674423) - 2ª etapa;
	d) Trecho 4 (km 92,93 ao km 123,4) : objeto do Contrato 19/2010-CPL/AL, acordado com a empresa Odebrecht Engenharia e Construção Internacional S.A., estava com cerca de 90% de execução na época da deliberação recorrida, contando com transferência de recursos federais por meio do Termo de Compromisso 24/2013 (Siafi 674565) ; e
	e) Trecho 5 (km 123,4 ao km 150) : execução por meio do contrato 58/2010-CPL/AL, também celebrado com a Construtora Queiroz Galvão S.A., ajuste que não chegou a ser iniciado, estando atualmente rescindido e sem instrumento de transferência de recursos federais.

1. Como se observa, as questões em discussão neste feito estão restritas ao último ajuste, que não se encontrava rescindido à época da realização da fiscalização.
1. O Contrato 58/2010-CPL/AL, referente ao Trecho 5 e decorrente da Concorrência 12/2010-T1-CPL/AL, foi incluído no quadro de bloqueio da Lei Orçamentária Anual (LOA) em 2016, Anexo VI da Lei 13.255/2016, com classificação de indícios de irregularidades graves com recomendação de paralisação (IGP) , conforme o art. 117, § 1º, inciso IV, da Lei 13.242/2015 (LDO/2016) .
1. O bloqueio orçamentário da obra ocorreu em virtude do Acórdão 2957/2015-TCU-Plenário, prolatado no âmbito do TC Processo 011.156/2010-4, de relatoria do Ministro Raimundo Carreiro. Por meio da aludida decisão, o TCU determinou que a Seinfra/AL adotasse as providências necessárias para a repactuação dos Contratos 19/2010 e 58/2010, com vistas à adequação dos preços unitários contratuais aos limites máximos de preços calculados naquele processo. O que se discutia no âmbito do TC Processo 011.156/2010-4 era precipuamente a existência de sobrepreço nos Contratos 18/2010, 19/2010 e 58/2010 em decorrência de preços excessivos em relação aos parâmetros de mercado. Somente no Contrato 58/2010, ora em exame, apurou-se um montante de sobrepreço de R$ 48.331.865,89, em valores históricos.
1. Naquela oportunidade, acolhendo manifestação da declaração de voto apresentada pelo Ministro Vital do Rêgo, o TCU também comunicou à Comissão Mista de Planos, Orçamentos Públicos e Fiscalização do Congresso Nacional (CMO) que haviam sido detectados indícios de irregularidades graves que recomendavam a paralisação (IGP) do Contrato 58/2010-CPL/AL. Assim, o Trecho 5 do Canal do Sertão Alagoano integrou o rol de obras com recursos bloqueados nas leis orçamentárias anuais dos exercícios de 2016 e 2017. Porém, a LOA/2018 não incluiu o citado contrato no quadro-bloqueio.
1. A Seinfra/AL e as construtoras Queiroz Galvão e Odebrecht se insurgiram contra o Acórdão 2957/2015-TCU-Plenário, interpondo pedidos de reexame, dos quais fui sorteado o relator. Ocorre que antes de haver julgamento de mérito dos referidos recursos, as partes desistiram dos seus apelos. Considerando não haver outros recursos pendentes de apreciação, restituí aquele feito à SeinfraCom para as providências de sua alçada.
1. O TC Processo 011.156/2010-4 foi posteriormente arquivado pela Ministra Ana Arraes, que substituiu o Ministro Raimundo Carreiro na relatoria daqueles autos. As determinações do Acórdão 2957/2015-TCU-Plenário são objeto de cumprimento nos processos TC Processo 006.667/2017-1 (tomada de contas especial referente ao Trecho 3) e Processo 006.727/2017-4 (monitoramento referente aos Trecho 4 e 5) . 
1. A auditoria apreciada neste feito, realizada no bojo das fiscalizações que compuseram o Fiscobras/2015, constatou a possibilidade de que os quantitativos e os serviços da planilha orçamentária contratada para o Trecho 5 não estivessem adequados às reais necessidades de execução das obras, implicando a realização de significativas alterações de serviços e extrapolação do limite estabelecido no art. 65, § 1º, da Lei 8.666/1993. Também foi apurado os preços contratuais reajustados não estavam coerentes com os preços correntes de mercado. 
1. Tal fiscalização foi apreciada pelo Acórdão 2361/2015-TCU-Plenário, na qual proferi voto revisor apresentando algumas sugestões ao Ministro Raimundo Carreiro, então relator do feito.
1. Após os questionamentos da unidade técnica, o governo alagoano apresentou novo estudo de viabilidade técnica, com revisão estrutural do projeto básico, com alterações afetas a preços, quantitativos, concepção técnica, dentre outros aspectos, a serem posteriormente formalizadas por termo aditivo ao Contrato 58/2010-CPL/AL, porém, antes do início das obras.
1. Em um primeiro exame de mérito, a unidade técnica concluiu que houve transfiguração do objeto contratado, fato que ensejaria a realização de alterações contratuais com extrapolação dos limites legais de aditamento contratual. Para ilustrar as modificações introduzidas pelo novo EVTE, houve exclusão e redução de túneis; alteração significativa do balanço de massas, com o aumento de volume de aterro de 1.282.593,75 m³ para 2.647.081,64 m³ (variação de 106,4%) ; e criação de serviços novos com valores relevantes sem concorrência de mercado. 
1. Foi realizada nova oitiva da Seinfra/AL e da recorrente para que se manifestassem sobre os seguintes pontos:
a) a legalidade da proposta de repactuação do Contrato 58/2010-CPL/AL, tendo em vista a inadequação do projeto básico utilizado na licitação que originou o Contrato 58/2010-CPL/AL, em afronta ao art. 6º, inciso IX, da Lei 8.666/1993, o que poderá ensejar a nulidade do procedimento licitatório e do contrato dele decorrente, e tendo em vista ainda a extrapolação dos limites do art. 65, § 1º, da Lei 8.666/1993, no caso da proposta de repactuação;
b) a necessidade de revisão dos custos estimados para cada uma das alternativas estudadas para a execução do Trecho 5 do Canal do Sertão (A, B e C) , de forma a contemplar despesas como desapropriação, indenizações, remanejamento e adequação das interferências (ruas, adutoras, redes elétricas etc.) , dentre outras eventualmente existentes;
c) o atendimento da proposta de repactuação do Contrato 58/2010-CPL/AL aos requisitos estipulados no Acórdão 1536/2016-TCU-Plenário (consulta a respeito de limites legais para alterações contratuais) para eventualmente viabilizar a compensação entre acréscimos e supressões, demonstrando especificamente os seguintes aspectos:
c.1) a necessidade das alterações propostas para a conclusão do objeto, considerando que o contrato não foi iniciado;
c.2) o desvirtuamento do objeto contratado, considerando as relevantes modificações no objeto pactuado, seja pelos representativos percentuais de acréscimos e supressões identificados, pela eliminação de estruturas relevantes quando da licitação do objeto (túneis) , ou pela expressiva variação de itens do balanço de massas;
c.3) a manutenção da vantagem da contratada frente à segunda colocada na licitação (se existente) , tendo em vista a alteração empreendida nos quantitativos contratuais originais, nos termos do parágrafo único do art. 14 do Decreto 7.983/2013;
c.4) o sobrepreço global e unitário identificado, visando ao cumprimento do art. 15 do Decreto 7.983/2013.
1. Após o exame das manifestações da empresa interessada e da Seinfra/AL, a unidade técnica concluiu que seria ilegal a proposta de repactuação do Contrato 58/2010-CPL/AL em razão da extrapolação dos limites legais para acréscimos e supressões contratuais, bem como pela deficiência do projeto básico. Tais fatos ensejaram a formulação de proposta de mérito no sentido de fixar prazo para que o Governo de Alagoas anulasse a Concorrência Pública 12/2010-T1-CPL/AL e o Contrato 58/2010-CPL/AL. Novos elementos foram apresentados pelos interessados e o processo retornou à SeinfraCOM para exame, em atendimento ao despacho do novo relator destes autos, o eminente Ministro Aroldo Cedraz.
1. Em nova instrução, a unidade técnica não alterou suas conclusões, que foram acolhidas pelo voto condutor do Acórdão 550/2021-TCU-Plenário, o qual constitui o objeto do pedido de reexame ora em apreciação.
1. Em sua peça recursal a Queiroz Galvão solicitou a revisão dessa deliberação para possibilitar a celebração de aditivo ao Contrato 58/2010-CPL/AL. Caso o TCU assim não entenda, a recorrente pediu a produção de prova pericial e de prova testemunhal para demonstrar a viabilidade técnica e econômica da repactuação proposta, assim como a suposta adequação do projeto básico licitado. As principais alegações da recorrente estão sintetizadas nos tópicos a seguir:
1. o Acórdão 550/2021 teria determinado a anulação da Concorrência 12/2010-T1-CPL/AL e do Contrato 58/2010-CPL/AL, sob argumentos infundados;
1. mesmo que se entendesse que o projeto básico tenha "graves falhas", o ordenamento jurídico possibilita o aproveitamento de atos supostamente nulos e/ou anuláveis, especialmente em um cenário no qual o interesse público é claramente melhor atendido por meio da manutenção dos referidos atos;
1. o Contrato 58/2010-CPL/AL foi, inicialmente, objeto de detalhada fiscalização no âmbito do processo TC Processo 011.156/2010-4, no qual, em relação ao trecho 5, foi apontada a existência de suposto sobrepreço, sem qualquer questionamento acerca do projeto básico licitado;
1. em nenhum momento os trabalhos de auditoria que fiscalizaram o trecho 5 e que culminaram nos Acórdãos 3.146/2010, 2.814/2012, e 2.957/2015, todos do Plenário, apontaram deficiências que pudessem ensejar a nulidade do processo licitatório, mas tão somente a sua repactuação; 	
1. por meio do acórdão recorrido, o TCU destacou que o EVTE explicitou falhas de projeto, mas tais falhas não teriam sido demonstradas, constituindo-se de meras ilações, pois o que ocorrera foi modificação do projeto básico em decorrência de fatos supervenientes, o que não é incomum em fase de obras; 
1. de forma alguma essas alterações explicitariam falhas de projeto, como quis afirmar a unidade técnica, conforme análise da origem e motivação de cada alteração, descrita à peça 214, p. 26-28;
1. o projeto básico apresentado foi otimizado e teria cumprido sua finalidade prevista na legislação, pois forneceu as especificações técnicas, o memorial descritivo, memorial de cálculo, memorial de composição, o cronograma físico-financeiro, a planilha orçamentária e pranchas de desenho, entre outros documentos, que, em conjunto, são suficientes e caracterizaram adequadamente a obra;
1. o mesmo projeto básico do trecho 5 do Canal do Sertão foi o licitado para os lotes 3 e 4, sem qualquer alegação de graves erros, como comprova o ofício à peça 215, onde o Secretário da Seinfra/AL destaca que não havia vícios ou graves falhas no projeto básico do Trecho 5; 
1. a realização de adequações ao projeto original por meio do novo EVTE, não significou que o projeto original não teria viabilidade técnica;
1. inexiste desvirtuamento do objeto contratado, tendo em vista que as alterações realizadas não descaracterizariam o objeto licitado e nem o modificariam de tal forma a ensejar a necessidade de nova licitação;
1. a Comissão Mista de Planos, Orçamentos Públicos e Fiscalização - CMO, após analisar o presente caso, concluiu que "o objeto do contrato atual tem exatamente a mesma natureza e propósitos, pois é o mesmo canal prestando o mesmo atendimento às mesmas regiões e beneficiários" (Relatório 3/COI/CMO, de 2017, peça 185 dos autos, pag. 138) ;
1. para a verificação da transfiguração ou não do objeto contratado, deve-se atentar para a alteração do objeto em si e não apenas considerar o valor da alteração, como é o entendimento do TCU no Acórdão 2819/2011-TCU-Plenário e no voto revisor da Decisão Plenária 215/1999;
1. os dados e informações destacadas na "Tabela exemplificativa das alterações propostas na repactuação" (Tabela 1 à peça 179, p. 10) , conforme imagem transcrita à peça 214, p. 41-42 -  acerca dos serviços CPU 088, 446 e 447, bem como  CPU 096 e CPU 239 - demonstram que a unidade técnica teria incorrido em graves inconformidades técnicas, inexistindo  as variações percentuais apresentadas, mas tão somente rearranjo de quantitativos em itens contratuais necessários a uma adequada previsão e especificação dos serviços a serem executados na obra, não promovendo qualquer modificação técnica no empreendimento, conforme demonstrado na planilha à peça 218;
1. os rearranjos contratuais efetuados, os quais passaram a ser medidos separadamente, visaram a dar maior confiabilidade e rastreabilidade nos procedimentos de medição contratual, o que não pode ser considerado alteração contratual para fins de consideração do limite de 25% definido em lei e tampouco para a análise de transfiguração do objeto contratual;
1. como demonstrado na tabela à peça 218, as supressões e acréscimos efetivamente ocorridos no contrato totalizam, respectivamente, 26,74% e 24,25%, ficando extremamente próximos ao limite legal de 25%, destacando-se que a os serviços novos incluídos no contrato representam menos que 3% do valor acordado;
1. no caso de nulidade do Contrato 58/2010-CPL-AL por suposta deficiência de projeto básico, estar-se-ia contrariando o ordenamento jurídico brasileiro, principalmente as disposições da Lei de Introdução às Normas do Direito Brasileiro (LINDB) , art. 20, parágrafo único, e art. 21, cujo intuito fora positivar o princípio da motivação concreta, trazendo-se maior segurança jurídica para as decisões em todas as esferas, considerando-se sempre os efeitos práticos concretamente produzidos por este ato/contrato supostamente defeituoso, tomando em vista os aspectos da adequação e (especialmente) da necessidade;
1. não há análise dos efeitos benéficos que a continuidade do presente contrato traria para a Administração Pública, o que ofende o parágrafo único do art. 20 da LINDB, haja vista que as obras do Canal do Sertão Alagoano, encontram-se em uma região notoriamente carente de acesso aos recursos hídricos, mas sequer foram avaliadas as consequências jurídicas e administrativas de eventual rescisão do contrato;
1. para se dar cumprimento ao art. 20, da LINDB, de forma a se considerar as consequências práticas da rescisão, devem ser avaliados todos os custos envolvidos em uma nova licitação, levando em consideração os devidos ressarcimentos à CQG, o que somente se mostra viável por meio de uma perícia de engenharia;
1. teria havido adequação dos preços unitários contratuais aos limites máximos de preços calculados, inexistindo sobrepreço, fato já reconhecido pelo TCU;
1. foi possível alcançar preços significativamente abaixo dos valores praticados no mercado, uma vez que o orçamento atual aceito pela contratada para o novo EVTE (R$ 527.637.176,21) encontra-se R$ 7 milhões abaixo do valor calculado pela unidade técnica como referencial de mercado;
1. a anulação do Contrato 58/2010-CPL/AL mostra-se desarrazoada, tendo em vista que, conforme entendimento do STJ, para a anulação de ato administrativo há que se ter, além da ilegalidade, o interesse público, o que não ocorreu no presente caso; 
1. haveria riscos jurídicos e financeiros à Administração, já que a recorrente teria direito de pleitear junto ao Poder Judiciário, o ressarcimento de eventuais prejuízos e lucros cessantes e a Administração teria que arcar com o custo de um novo procedimento licitatório, o que, provavelmente, resultaria em preços mais onerosos;
1. não existem garantias de que uma nova licitação não se estenderia por mais de 6 meses, postergando desnecessariamente o início das obras;
1. o prazo decadencial trazido pelo art. 54 da Lei 9.784/1999 veda a anulação pela Administração de atos administrativos praticados há mais de 5 anos e dos quais decorram efeitos favoráveis aos administrados, salvo comprovada má-fé, restando impossível a anulação do Contrato 58/2010-CPL/AL, já decorridos mais de 10 anos de sua assinatura;
1. a recorrente poderia ter adotado postura distinta, na hipótese de acatar a repactuação do contrato nos moldes anteriormente determinados por essa Corte, através do TC Processo 011.156/2010-4, o que lhe garantiria, inclusive, um contrato com maior valor global;
1. não procede a afirmação do acórdão de que a Opção "A" teria se mostrado R$ 45 milhões mais econômica que a Opção "B" e que não teriam sido apresentados elementos suficientes que fundamentassem a adoção da Opção "B";
1. a economicidade da repactuação, com a consequente manutenção do Contrato 58/2010, fica ainda mais patente quando se compara o valor inicial do contrato, repactuado segundo o Acórdão 2.957/2015, atualizado para janeiro/2016 (R$ 588.407.907,41) com o valor proposto na repactuação (R$ 527.637.176,21) ;
1. o depoimento de pessoas que vivenciaram as negociações para a repactuação do contrato e podem confirmar a viabilidade técnica e econômica de sua manutenção, razão pela qual se requer a produção de prova testemunhal; e
1. que foram cumpridos todos os requisitos previstos no Acórdão 1536/2016-TCU-Plenário, de forma a possibilitar a compensação de acréscimos e supressões para avaliação do atendimento ao limite de 25% estabelecido no §1º do art. 65, da Lei 8.666/1993.
1. Após a interposição do recurso acima sintetizado, foi constatada a rescisão unilateral do Contrato 58/2010, com fundamento no art. 79, inciso I, c/c com o art. 78, XII, da Lei 8.666/1993.
1. Diante do quadro exposto, a Serur realizou detalhado exame das razões recursais, concluindo, em pareceres uníssonos, que:
"a) é improcedente a afirmação da recorrente de que o acórdão recorrido determinou a nulidade da Concorrência 12/2010-T1-CPL/AL e do Contrato 58/2010-CPL/AL;
b) restou comprovado que o projeto básico da Concorrência 12/2010-T1-CPL/AL contém erro grave não permitindo a adequada delimitação e quantificação do objeto a ser contratado, de modo que eventual repactuação do Contrato 58/2010 com base no novo EVTE implica desvirtuamento do objeto licitado, em virtude das distorções ali encontradas, alterações essas que decorreram de circunstâncias que poderiam ter sido previstas à época da elaboração do edital e do contrato, e não têm relação com o crescimento da cidade envolvida na questão;
c) considerando as significativas alterações apresentadas no novo EVTE, em que diversos itens foram suprimidos e outros tantos foram adicionados, inexiste garantia de que se obteve a melhor proposta na licitação realizada por meio da Concorrência 12/2010-T1-CPL/AL;
d) a possibilidade de compensação pacificada no Acórdão 1536/2016-TCU-Plenário não pode ser aplicada ao presente caso, por não preencher os requisitos contidas nessa decisão, inexistindo a possibilidade de compensação entre acréscimos e supressões;
e) a rescisão unilateral do Contrato 58/2010 não implica a perda superveniente do objeto recursal tendo em vista que a decisão recorrida ainda não transitou em julgado." 
1. Assim, a unidade técnica formulou proposta no sentido de negar provimento ao presente pedido de reexame.
II
1. Feita a devida exposição do caso, preliminarmente, ratifico o conhecimento do pedido de reexame interposto pela Construtora Queiroz Galvão S.A., por estarem satisfeitos os requisitos de admissibilidade exigíveis para essa espécie recursal.
1. No mérito, acolho integralmente o exame realizado pela Serur, adotando-o como razões de decidir, sem prejuízo de tecer diversas outras considerações adicionais.
1. Inicialmente, acompanho o entendimento da unidade instrutiva no sentido de que a rescisão unilateral do contrato não conduz à perda de objeto do recurso ora em apreciação, haja vista que a determinação presente no subitem 9.1 do Acórdão 550/2021-TCU-Plenário, dirigida ao Ministério do Desenvolvimento Regional, condiciona o repasse de novas verbas federais para a construção do Trecho 5 do Canal do Sertão Alagoano à realização de nova licitação para a obra em questão.
1. Por sua vez, o subitem 9.2 do referido acórdão dá ciência à Seinfra/AL das irregularidades observadas no Contrato 58/2010, que não são saneadas integralmente com a rescisão do mencionado ajuste. Finalmente, ainda permanecem aplicáveis as determinações endereçadas à Secretaria de Fiscalização de Infraestrutura Hídrica, de Comunicações e de Mineração (SeinfraCOM) , constantes do subitem 9.3 do acórdão recorrido, que também foi contestado pelo recurso em apreciação.
1. Quanto à suposta deficiência do projeto básico, as três novas alternativas aventadas no novo EVTE apresentado ao TCU denotam alterações substanciais no arranjo da obra, conforme o resumo apresentado a seguir com os possíveis traçados do canal, cuja escolha da Seinfra/AL recaiu sobre a opção B:
a)	Opção A - manteve-se o traçado original previsto no projeto básico, havendo adequação do arranjo físico, por meio do rearranjo de elementos, quais sejam: redução do Túnel 3 (de 1.620 m para 1.290 m) e modificação do Túnel 4 para um canal retangular. Além disso, o canal passaria dentro da sede do município de São José da Tapera/AL como um canal aberto, numa extensão de 2.760 metros, com faixa de domínio de 30 m para cada lado, resultando em uma faixa de desapropriação de 60 metros ao longo dessa extensão. O valor do contrato após as alterações subiria de R$ 447.034.870,74 para R$ 513.702.879,79, importando em um acréscimo no valor original do contrato de R$ 66.668.009,05, o que representa 14,9% do montante inicial (data-base janeiro/2016) ;
b)	Opção B - adotaram-se as mesmas premissas da Opção A, no entanto, para a travessia da área urbana do município de São José da Tapera/AL, foi previsto um canal fechado de 2.750 metros, com faixa de domínio de 20 metros para cada lado (faixa de desapropriação de 40 metros) . Para essa situação, o valor do contrato subiria para R$ 559.655.655,18 (acréscimo de R$ 112.620.784,44, ou 25,2%, em valores relativos, mantendo data-base janeiro/2016) ; e
c)	Opção C - o traçado original foi adaptado com o intuito de desviar o canal para que ele não passasse pela área urbana de São José da Tapera/AL, de forma que houve aumento na extensão do Túnel 3, passando de 1.290 m para 2.580 m, aumento no número de comportas, de 3 para 4, substituição do Sifão Invertido da opção anterior por uma Ponte Canal, aumentando o número de Pontes Canal de 4 para 5, e travessia do Canal em dois pontos da rodovia AL-220, além de prever um desvio do fórum da comarca de Olho D'Água das Flores. Para tanto, o valor do contrato alcançaria R$ 769.165.713,85 (data-base janeiro/2016) . O aumento percentual nesse caso ultrapassa os 72% (R$ 322.130.843,11, em valores absolutos) .
1. Em meu entendimento, as modificações sugeridas nos tópicos acima são expressivas e ensejariam de fato a anulação da concorrência que embasou o Contrato 58/2010 e, por conseguinte, do próprio ajuste. Embora se alegue que não houve desvirtuamento da obra, que continuaria a ser um canal para levar água a diversas regiões, a simples comparação entre os itens originais da licitação e as alterações propostas levam a entendimento diverso, ou seja, o objeto foi substancialmente modificado, desnaturando a licitação original.
1. Verifico que nas três alternativas há trechos do empreendimento que seriam consideravelmente modificados. A título de exemplo, trechos de túneis projetados na concepção "A" seriam convertidos em canais. Nas soluções de traçado "B" ou "C", as mudanças seriam ainda mais impactantes, incluindo a modificação do traçado na alternativa "C".
1. Apenas por argumentar, se fosse verdadeiro o argumento de que o projeto básico utilizado na licitação estava adequado, estaríamos diante de outra irregularidade: a tentativa de alteração ilegal e injustificada do projeto licitado, circunstância que não pode ser descartada a priori.
1. Ora, ao longo de mais de cinco anos desde que houve a celebração do Contrato 58/2010, não se falou na necessidade de modificar o projeto licitado. Tal situação ocorreu apenas com a prolação do Acórdão 2957/2015-TCU-Plenário e com o bloqueio orçamentário da obra.
1. Em um primeiro momento, a construtora interessada e o órgão contratante se insurgiram contra a determinação para repactuar os preços do contrato. Em uma atitude pouco usual, ambas as partes desistiram de suas peças recursais apresentadas no âmbito do TC Processo 011.156/2010-4, talvez com a estratégia processual de tentar burlar a determinação dirigida por meio do Acórdão 2957/2015-TCU-Plenário. Conforme expus em despacho exarado no TC Processo 011.156/2010-4 (destaques acrescidos) :
"3. Nesta oportunidade, instrução de lavra da Serur (peça 497) aprecia pedido de desistência da Construtora Queiroz Galvão S.A. do recurso interposto. À peça 482, a empresa informa que ocorreu perda do objeto do pedido de reexame interposto, tendo em vista a conclusão do processo de repactuação do contrato, sendo que o novo orçamento supostamente será analisado no âmbito do TC Processo 003.632/2015-6.
4.	Em vista do exposto, a Serur propôs enviar a peça recursal da desistente (peça 433) para a SeinfraHidroferrovias analisar a repactuação do Contrato 58/2010 no âmbito do TC Processo 003.632/2015-6.
5.	A propósito do pedido formulado pela Queiroz Galvão, impende reconhecer o direito de a recorrente desistir de sua peça recursal. Todavia, minha assessoria verificou nos autos do TC Processo 003.632/2015-6 que não houve celebração de termo de aditamento contratual formalizando a repactuação de preços. Além disso, esta Corte de Contas não deliberou sobre a adequação da renegociação de preços procedida entre a Seinfra/AL e a citada empresa. Portanto, julgo precipitado o entendimento da recorrente de que houve perda do objeto do referido recurso.
6.	Ademais, considero que a análise do atendimento ao deliberado pelo Acórdão 2957/2015-TCU-Plenário tenha que ocorrer no âmbito do processo originário, ou seja, nestes autos, ou em processo específico de monitoramento aberto para tal finalidade.
7.	Impende esclarecer que o Contrato 58/2010 encontra-se no quadro de bloqueio da Lei Orçamentária Anual (LOA) , Anexo VI da Lei nº 13.255/2016, com classificação de indícios de irregularidades graves com recomendação de paralisação (IGP) , conforme o art. 117, § 1º, inciso IV, da Lei nº 13.242/2015, estando condicionada a liberação de sua execução à comprovação da repactuação determinada pelo Acórdão 2957/2015-TCU-Plenário, que deve ser realizada nestes autos.
8.	Ante o exposto, restituo os autos à Serur para o exame das demais peças recursais opostas pela Odebrecht e pela Seinfra/AL, determinando o envio de cópia deste despacho para a SeinfraHidro e para a Construtora Queiroz Galvão S.A."
1. O inusitado pedido de desistência da recorrente causou-me a impressão de que havia a intenção da empresa de reiniciar a discussão do mérito no âmbito deste feito, a julgar pelas diversas premissas para a formação dos preços que foram apresentadas nas suas diversas manifestações nos autos. 
1. No trecho do despacho transcrito acima, tive a oportunidade de alertar às unidades técnicas acerca da desordem processual que tal procedimento causaria. Não obstante, sou forçado a constatar que os exames acerca da repactuação do Contrato 58/2010 acabaram sendo conduzidos em processo distinto daquele em que a deliberação foi proferida. 
1. Assim, o entendimento do TCU pela anulação do Contrato 58/2010 é correta, pois ou as alternativas apresentadas no EVTE demonstram efetivas falhas no projeto básico da licitação ou estamos diante de uma tentativa espúria de alterar indevidamente o objeto licitado para burlar a determinação desta Corte de Contas para haver a repactuação do contrato efetuada por meio do Acórdão 2957/2015-TCU-Plenário.
1. Para corroborar com tal exame, permito-me reproduzir trecho da instrução da SeinfraCOM que fundamentou a decisão recorrida (peça 206, fls. 10/11) :
"Assim, resta claro que a avaliação da transfiguração do objeto não deve ser simplista e se restringir à identificação dos tipos de obras (túneis, pontes, canais, barragens, dentre outras) , bem como aos pontos inicial e final. Para a formação do juízo, deve ser realizada análise pormenorizada, a fim de assegurar que não se está distanciando daquilo que foi licitado e contratado.
Do cotejamento do arranjo do projeto geométrico previsto no projeto básico e aquele adequado à Opção A (peça 148, p. 30) , percebe-se que a adequação do arranjo físico representou uma mudança substancial da obra e pode ter comprometido, inclusive, a isonomia do certame, pois os principais requisitos de habilitação técnica exigidos dos licitantes se referiram a serviços que foram suprimidos, em particular a comprovação de execução, por meio de atestados de capacidade técnica, de túnel hidráulico revestido em concreto e escavação de túnel em material de 3ª categoria (TC Processo 011.156/2010-4, peça 37, p. 48-49) .
Para ilustrar a afirmação acima, tem-se que as modificações trazidas pelo EVTE acarretaram grande redução do quantitativo do serviço de execução de túnel hidráulico, que passou de 2.660 m para 1.290 m, de forma que o quantitativo de comprovação exigido desse serviço para fins de qualificação técnica do certame realizado (1.330 m) agora representa cerca de 103,1% do total a ser executado. O mesmo ocorreu com o serviço de escavação de túnel em material de 3ª categoria (exigência de comprovação de 72 mil m³) , cujo quantitativo inicial constante da memória de cálculo dos Túneis 3 e 4 somava cerca de 143 mil m³ e, após a exclusão do Túnel 4 e a redução do Túnel 3, passou a somar pouco mais de 72 mil m³ (peça 173, p. 1) , de forma que a exigência editalícia passou a representar cerca de 100% do serviço pretendido.
	Quadro 01 - Quantitativos mínimos exigidos para habilitação

	Obras
	Unid.
	Quantidades

	Execução de canal revestido em concreto com vazão mínima de 7m³/s
	m
	10.000

	Execução de ponte canal (aqueduto) em concreto armado
	m
	550

	Execução de túnel hidráulico revestido em concreto
	m
	1.330

Fonte: TC Processo 011.156/2010-4, peça 37, p. 48.
	Quadro 02 - Quantitativos mínimos exigidos para habilitação

	Serviços
	Unid.
	Quantidades

	Produção e aplicação de concreto simples para revestimento de canal
	m³
	9.700

	Produção e aplicação de concreto projetado em túnel
	m³
	10.750

	Assentamento de tubulação em aço carbono com diâmetro nominal maior ou igual a 1.200mm
	m
	2.000

	Escavação de túnel em material de 3ª categoria
	m³
	72.000

Fonte: TC Processo 011.156/2010-4, peça 37, p. 49.
	Quadro 03 - Quantitativos mínimos exigidos para habilitação

	Serviços
	Unid.
	Quantidades

	Produção e aplicação de concreto estrutural com resistência maior ou igual a 20 Mpa
	m³
	14.100

	Escavação em céu aberto de material de 1ª categoria e/ou 2ª categoria
	m³
	725.000

	Escavação em céu aberto de material de 3ª categoria
	m³
	206.000

	Aterro compactado
	m³
	640.000

Fonte: TC Processo 011.156/2010-4, peça 37, p. 49."
1. Não acolho a adução de que as modificações introduzidas no objeto licitado se devem exclusivamente a fatos supervenientes. Tal assunto foi exaustivamente enfrentado pelas instruções insertas às peças 158, 179 e 194, que concluíram que a revisão estrutural pretendida (que abarca o próprio projeto, serviços, quantitativos e preços) demonstrou que, de fato, o projeto básico utilizado na licitação que originou o Contrato 58/2010-CPL/AL não apresentava nível de precisão adequado para caracterizar a obra e possibilitar a avaliação do seu custo, em afronta ao art. 6º, inciso IX, da Lei 8.666/1993.
1. A esse respeito, adoto como fundamentação para decidir o seguinte excerto da instrução final à peça 194 (fls. 20/27) :
"115.	Em relação ao segundo ponto invocado - ou seja, a superveniência de fatos imprevisíveis surgidos após a contratação, tais como a expansão urbana do município de São José da Tapera e a realização de estudos técnicos mais aprofundados -, igualmente não merece prosperar.
116.	A realização de estudos técnicos mais aprofundados não pode ser invocada como escusa legítima para as alterações contratuais, visto que as características de solo e de terreno não são, por óbvio, fatos imprevisíveis nem supervenientes. Já o peso que é dado para a mudança estrutural do trecho que passa pelo município de São José da Tapera é desproporcional, não constando prova nos autos de que a expansão urbana verificada na região foi fato superveniente imprevisível.
117.	O contrato em comento foi assinado em 2010, ou seja, quatro anos após a elaboração do projeto básico, a qual se deu em 2006. Assim, teria sido prudente que a administração houvesse procedido à verificação de eventuais mudanças ocorridas ao longo do trecho em que o canal passa - tais como o crescimento e a urbanização de municípios atingidos pela obra.
118.	Em outras palavras, teria sido recomendável uma atualização do projeto básico para a realização da licitação, visto que se trata de uma contratação complexa, com elevada materialidade, trazendo esperança de melhora na vida da população sertaneja assolada pela seca. No entanto, não consta dos autos que houve atualização do estudo técnico realizado em 2006, para que este fosse ajustado às condições apresentadas no ano de 2010, quando se deu a Concorrência 12/2010-CPL/AL.
119.	De modo a verificar as alterações sofridas na região do empreendimento, foram examinadas imagens de satélite da região do citado município em 2008, as quais foram confrontadas com as imagens da região retiradas do ETVE, de 2013. O comparativo está nas Figuras 1 a 10, a seguir.
	Figura 1. São José da Tapera em 2008, mesma região da Figura 2.

Fonte: GoogleEarth (disponível em https://www.google.com/intl/pt-BR/earth/desktop/) .

	Figura 2. São José da Tapera em 2013, com projeção do traçado do canal.

Fonte: EVTE, peça 148.

	Figura 3. São José da Tapera em 2008, mesma região da figura 4.

Fonte: GoogleEarth (disponível em https://www.google.com/intl/pt-BR/earth/desktop/) .

	Figura 4. São José da Tapera em 2013, com projeção do traçado do canal.

Fonte: EVTE, peça 148.

	Figura 5. São José da Tapera em 2008, mesma região da figura 6.

Fonte: GoogleEarth (disponível em https://www.google.com/intl/pt-BR/earth/desktop/) .

	Figura 6. São José da Tapera em 2013, com projeção do traçado do canal.

Fonte: EVTE, peça 148.

	Figura 7. São José da Tapera em 2008, mesma região da figura 8.

Fonte: GoogleEarth (disponível em https://www.google.com/intl/pt-BR/earth/desktop/) .

	Figura 8. São José da Tapera em 2013, com projeção do traçado do canal.

Fonte: EVTE, peça 148.

	Figura 9. São José da Tapera em 2008, mesma região da figura 10.

Fonte: GoogleEarth (disponível em https://www.google.com/intl/pt-BR/earth/desktop/) .

	Figura 10. São José da Tapera em 2013, com projeção do traçado do canal

Fonte: EVTE, peça 148.

120.	Dessa forma, o comparativo das imagens mostra que o trecho pelo qual passa o canal não sofreu alterações muito notáveis no que tange ao surgimento de novas construções e praticamente todas as casas e edificações já existiam no ano de 2008, no referido trecho.
121.	Além das imagens de satélite, os dados populacionais apresentados por São José da Tapera constituem outra evidência de que a urbanização do município em questão pode não ter sido tão expressiva quanto se alega. A evolução populacional de São José da Tapera, do Alagoas, do Nordeste e do Brasil (anos de 2000, 2010 e 2016) encontrase na tabela a seguir.
Tabela 5. Evolução populacional - anos 2000, 2010 e 2016.
	Unidade Geográfica
	População (número de habitantes) 
	Taxa de crescimento

		2010
	2016
	
	São José da Tapera
	30.088
	32.455
	7,87%

	Alagoas
	3.120.494
	3.358.963
	7,64%

	Nordeste
	53.081.950
	56.915.936
	7,22%

	Brasil
	190.755.799
	206.081.432
	8,03%

		Fonte: Instituto Brasileiro de Geografia e Estatística (IBGE) .
122.	Observando o crescimento populacional do município de São José da Tapera (7,87%) , verifica-se que, proporcionalmente, sua expansão no número de habitantes foi semelhante aos percentuais alagoano, nordestino e nacional (7,64%, 7,22% e 8,03%, respectivamente) , estando inclusive abaixo da média apresentada pelo país.
123.	Em resumo, o cotejamento do crescimento populacional de São Jose da Tapera com outras esferas de governo e o comparativo das imagens de satélite da vista aérea da cidade obtidas em 2008 e 2013 apontam no sentido de que a urbanização sofrida pelo referido município pode não ter sido tão significativo quanto se alega.
124.	Desse modo, embora a empresa sustente que houve crescimento da região e que a urbanização do município era imprevisível, não há demonstração de tais alegações nos autos. Além disso, há elementos (imagens de satélite e dados populacionais) que indicam que a cidade não sofreu mudanças relativamente significativas entre 2010 (realização da Concorrência 12/2010-T1-CPL/AL) e 2016 (elaboração do novo EVTE) .
125.	Vale frisar que o trecho que atravessa a área urbana é de 2,76 km (entre o km 132,240 e o km 135) , ou seja, apenas 10,4% do total de 26,5 km que perfazem o trecho em análise.
126.	Alguns dos pontos centrais levantados por este corpo técnico em análises anteriores, no que tange à discussão acerca do projeto básico e da alteração do objeto, são rememorados a seguir (a análise completa acerca destes itens encontra-se em instruções desta unidade técnica correspondente às peças 158; e 179, p. 8-17) .
a)	Sobre a alegação da manifestante de que o EVTE visou conformar o projeto básico às atuais condições do local de implantação do Canal do Sertão Alagoano, em razão do longo decurso de tempo passado entre a elaboração desse projeto e a execução do contrato, a grande mudança invocada seria a expansão urbana do município de São José da Tapera.
b)	No entanto, observa-se que muitas das mudanças trazidas pela revisão decorreram de circunstâncias que poderiam ter sido racionalmente previstas à época de elaboração do edital e do contrato, sendo que muitas delas não guardam relação com o crescimento da cidade em questão, tais como a redução do Túnel 3, a exclusão do Túnel 4 e a alteração no balanço de massas - as quais decorreram das características geológicas e topográficas dos respectivos maciços, evidenciadas pelo aprofundamento dos estudos de solo e sondagens (peça 179, p. 8) .
c)	Especificamente em relação aos serviços associados aos túneis, houve alteração significativa nos quantitativos das composições CPU.129 e CPU.088 (peça 158, p. 9) - foram contratados 13.679,81 m³ e 143.296,23 m³, respectivamente, que passaram para 4.793,72 m³ e 76.625,03 m³ na proposta de repactuação pela Opção B.
d)	Ainda no EVTE, entre as distorções encontradas, foi apontada a discrepância entre a primitiva de projeto e o perfil topográfico levantado em campo, com variações na ordem de três metros. Essa diferença de medição tem impacto imediato nas variações dos volumes previstos no edital de licitação, nos termos do próprio estudo (peça 148, p. 28) . Trata-se de mais uma evidência de que o projeto básico foi deficiente em relação aos levantamentos e estudos técnicos preliminares (peça 179, p. 9) .
e)	No tocante às alterações no balanço de massas, destacam-se (i) o aumento no volume de aterro, o qual passou de 1.282.593,75 m³ para 2.647.081,64 m³ - dobrando o quantitativo, portanto, implicando acréscimo de 106,4% no volume total; e (ii) a majoração no volume de escavações obrigatórias, o qual passou de 910.871,02 m³ para 973.476,57 m³, ocorrendo uma variação de 6,9% - conforme mencionado pela própria Secretaria de Estado da Infraestrutura de Alagoas em oitiva anterior (peça 166, p. 10) .
[...]
128.	A própria Seinfra/AL admite que "todo serviço geotécnico é imprescindível para a elaboração com maior precisão do projeto" (peça 184, p. 11) , sendo que tais estudos, com a profundidade e o nível de precisão adequados e suficientes, deveriam ter sido realizados à época da elaboração do referido projeto básico, em 2006 - algo que não ocorreu. Além disso, quando da realização do procedimento licitatório, em 2010, o projeto básico já estava com quatro anos de defasagem. Não consta nos autos que houve atualização dos estudos e levantamentos, nem que foi verificada a necessidade de atualização do projeto básico. 
f)	Nesse contexto, em que o projeto básico original careceu de estudos e levantamentos mais aprofundados, esta Corte de Contas entende que deficiência de projetos não constitui fato ou condição excepcional capaz de justificar aditivos que ultrapassem os limites instituídos pelo art. 65, §§ 1º e 2º, da Lei de Licitações e Contratos Administrativos (Acórdãos 1.910/2012, de relatoria do Min. Aposentado Valmir Campelo; 34/2001, de relatoria do Min. Aroldo Cedraz; e 1.033/2008, de relatoria do Min. Augusto Nardes - todos do Plenário do TCU) ."  (grifos acrescidos) .
1. Dessa forma, está plenamente caracterizada a nulidade do Contrato 58/2010, que foi derivado de licitação baseada em projeto incompleto, defeituoso ou obsoleto. Corroborando tal entendimento, importa apresentar parte do sumário e do voto que fundamentou o Acórdão 353/2007-TCU-Plenário, de relatoria do Ministro Augusto Nardes:
Sumário:
 (...) É indevida a alteração de contratos de obras públicas com a finalidade exclusiva de corrigir erros no projeto que serviu de base à licitação e que se revelou incompleto, defeituoso ou obsoleto, devendo o fato acarretar, nos termos do art. 7º, § 6º, da Lei 8.666/1993, a nulidade do contrato e consequente realização de nova licitação, após refeitura do projeto, e a responsabilização do gestor que realizou a licitação original com projeto inepto.
Voto:
"4. Alterações que tenham como motivação exclusiva a correção de erros de projeto, envolvendo, o mais das vezes, aspectos eminentemente técnicos, de difícil ou impossível compreensão por parte de quem não dispõe dos conhecimentos específicos necessários, têm escassa senão inexistente fundamentação legal, e devem, por isso e por serem facilmente utilizáveis como reserva mental para manipulações indevidas, serem sempre alvo de suspeita acerca das suas reais finalidades. Em um quadro em que a alterabilidade essencial dos contratos, em vez de excepcional, se torna na verdade a regra, a tal ponto exacerbada que o processo revisional já se inicia mal assinado o termo contratual, que é o que se verifica na maioria dos contratos rodoviários, não há como não considerar tal quadro como reflexo de uma grave anomalia administrativa, que ainda está para ser devidamente enfrentada e suprimida pelos administradores do Dnit. 
5. Até que ocorra o equacionamento dessa grave falha administrativa, restará à Corte de Contas, sempre que confrontada com a prática por tudo perniciosa da revisão contratual indiscriminada, perquirir minudentemente de suas verdadeiras intenções e aplicar as cominações previstas em Lei a todos os responsáveis pelas alterações indevidas, inclusive, se for o caso, os autores de projetos ineptos. Além disso, é bom lembrar que, nos exatos termos do art. 7º, § 6º, da Lei 8.666/1993, são nulos de pleno direito os atos e contratos derivados de licitações baseadas em projeto incompleto, defeituoso ou obsoleto, devendo tal fato ensejar não a alteração do contrato visando à correção das imperfeições, mas sua anulação para realização de nova licitação, bem como a responsabilização do gestor faltoso."  (grifo acrescido) .
1. Também é nessa linha o Acórdão 1874/2007-TCU-Plenário, de relatoria do Min. Augusto Nardes, cujo sumário trouxe:
"4. As licitações para execução de obras somente podem ser iniciadas quando se dispuser de projeto básico ou executivo devidamente atualizado e em perfeitas condições de ser executado, estando vedada a aprovação de relatórios de revisão do projeto que o ignore ou o desvirtue total ou parcialmente, ressalvada alterações pontuais sem grandes repercussões financeiras, devendo a eventual inépcia do projeto, constatada após a licitação, acarretar a anulação da licitação e do contrato decorrente, bem como a punição, em processo administrativo regular, de todos os agentes responsáveis pela incorreção do projeto."
1. Não procedem os argumentos repetidamente apresentados de que a anulação do Contrato 58/2010 não se amoldaria ao interesse público e aos ditames da Lei de Introdução às Normas do Direito Brasileiro. Todos os argumentos de fato e de direito carreados nesse sentido foram devidamente enfrentados e refutados no exame realizado pela Serur.
1. Todas as três alternativas aumentam significativamente o valor acordado, o que é contraditório com a afirmação de que o projeto básico foi somente "otimizado", haja vista que não está havendo nenhum ganho qualitativo ou quantitativo no objeto originalmente licitado. A manutenção do projeto originalmente licitado, sem a elisão do sobrepreço na planilha orçamentária, representa opção indiscutivelmente antieconômica e lesiva ao interesse público.
1. Para demonstrar a adequação da determinação recorrida, faço uma breve digressão sobre o acerto da medida à luz do art. 147 da nova Lei de Licitações e Contratos (Lei 14.133/2021) , aqui aplicada por analogia, que elencou onze diferentes requisitos a serem satisfeitos para a declaração de nulidade de um contrato administrativo, in verbis:
"Art. 147. Constatada irregularidade no procedimento licitatório ou na execução contratual, caso não seja possível o saneamento, a decisão sobre a suspensão da execução ou sobre a declaração de nulidade do contrato somente será adotada na hipótese em que se revelar medida de interesse público, com avaliação, entre outros, dos seguintes aspectos:
I - impactos econômicos e financeiros decorrentes do atraso na fruição dos benefícios do objeto do contrato;
II - riscos sociais, ambientais e à segurança da população local decorrentes do atraso na fruição dos benefícios do objeto do contrato;
III - motivação social e ambiental do contrato;
IV - custo da deterioração ou da perda das parcelas executadas;
V - despesa necessária à preservação das instalações e dos serviços já executados;
VI - despesa inerente à desmobilização e ao posterior retorno às atividades;
VII - medidas efetivamente adotadas pelo titular do órgão ou entidade para o saneamento dos indícios de irregularidades apontados;
VIII - custo total e estágio de execução física e financeira dos contratos, dos convênios, das obras ou das parcelas envolvidas;
IX - fechamento de postos de trabalho diretos e indiretos em razão da paralisação;
X - custo para realização de nova licitação ou celebração de novo contrato;
XI - custo de oportunidade do capital durante o período de paralisação.
Parágrafo único. Caso a paralisação ou anulação não se revele medida de interesse público, o poder público deverá optar pela continuidade do contrato e pela solução da irregularidade por meio de indenização por perdas e danos, sem prejuízo da apuração de responsabilidade e da aplicação de penalidades cabíveis."
1. O disposto no art. 147 instituiu uma espécie de "estudo do impacto invalidatório" do contrato e pode ser considerado como uma das características do novo diploma legal, que demonstra a incorporação do pragmatismo como fundamento filosófico do Direito Administrativo.  Impõe-se a avaliação das consequências concretas das soluções possíveis. Trata-se de uma solução de consequencialismo, na medida em que a autoridade terá que avaliar as diversas alternativas existentes em função das circunstâncias observadas.
1. Ou seja, há uma previsão dos possíveis efeitos decorrentes da anulação do ajuste, para avaliar se o desfazimento do ato é mais nocivo do que sua convalidação. Portanto, é expressamente admitido que o ato inválido produza efeitos jurídicos e seja mantido, ainda que não seja sanado. Dito de outra forma, o novo estatuto de licitações e contratos permite expressamente a convalidação do ato ou do contrato viciado, possibilidade não prevista na Lei 8.666/1993. 
1. Assim, realmente a declaração de nulidade do contrato administrativo requer a análise prévia do interesse público envolvido, nos termos anteriormente expostos, e deve operar retroativamente, impedindo os efeitos jurídicos que deveria produzir ordinariamente e desconstituindo os já produzidos. 
1. Ocorre que todas essas disposições apenas corroboram as conclusões da unidade técnica no sentido de que a anulação do contrato seria a medida que melhor se amolda ao interesse público. O fato de a obra sequer ter sido iniciada indica o pronto atendimento aos condicionantes indicados nos incisos IV, V, VI, VIII e IX.
1. Por seu turno, o elevado sobrepreço apurado na avença demonstram o cumprimento do inciso X, visto que a realização de novo certame, sem os vícios observados que conduziram à contratação com sobrepreço, possivelmente conduzirá à contratação mais econômica, que em muito deve suplantar os custos com uma nova licitação.
1.  Os demais incisos poderiam ser supridos com o entendimento de que o empreendimento do Canal do Sertão, por ser uma obra linear, só terá serventia se os seus trechos forem sequencialmente executados, sendo necessária a conclusão do trecho 4 para que se inicie o trecho 5, objeto do Contrato 58/2010. Ademais, o atual quadro fiscal do país possivelmente indique que não há imediata disponibilidade de recursos orçamentários para se iniciar o trecho 5.
1. Embora tais fatos não tenham sido considerados pelo relator a quo para concluir pela necessidade de anulação do Contrato 58/2010, os autos trazem outros fatos associados aos Trechos 3, 4 e 5 do Canal do Sertão relacionados a indícios de conluio entre os licitantes e o órgão estadual na concorrência que originou o citado ajuste. A instrução inserta à peça 193 informa que tais questões estão sendo apuradas em processo específico de representação (TC Processo 015.978/2018-4) .
1. O fato é que o inquérito 4.464 do Supremo Tribunal Federal (STF) investiga os crimes de corrupção, de fraude à licitação, de peculato, de lavagem de dinheiro e de organização criminosa na contratação das obras do Canal do Sertão Alagoano, entre 2009 e 2014. A Polícia Federal, com o apoio do Ministério Público Federal (MPF) , deflagrou em 30/11/2017 a Operação Caribdis, que utilizou provas decorrentes de colaborações premiadas de pessoas relacionadas à Construtora Norberto Odebrecht. 
1. Os depoimentos de colaboração premiada dos funcionários da Odebrecht estão presentes às peças 190, 191 e 192 dos autos e indicam possível direcionamento da licitação às construtoras envolvidas e o pagamento de vantagens indevidas a diversos agentes públicos estaduais.
1. Considero superados todos os argumentos da recorrente relacionados aos preços contratados, haja vista que tal discussão ocorreu nos autos do TC Processo 011.156/2010-4, apreciado no mérito pelo Acórdão 2957/2015-TCU-Plenário, decisão que já transitou em julgado. Da mesma forma, não é possível, no atual estágio processual, iniciar-se outro contraditório sobre nova planilha contratual relacionada a uma das três alternativas indicadas no EVTE. Por meio desse artifício, a recorrente pretende introduzir novas premissas na orçamentação do empreendimento, o que afrontaria as condições e os preços que foram assentados pelo Acórdão 2957/2015-TCU-Plenário.
1. Em suma, o ajuste em exame neste feito, além de ter sido celebrado com elevado sobrepreço em certame conduzido com indícios de colusão de licitantes e atos de corrupção, foi baseado em projeto básico deficiente e que possivelmente sofreu interferências das próprias licitantes, conforme constam de informações coligidas das declarações de colaboradores (peças 190, 191 e 192) .
1. Portanto, em linha com o proposto pela Serur, deve ser negado o provimento do pedido de reexame da Construtora Queiroz Galvão S.A., mantendo inalterada a decisão recorrida.
Ante o exposto, voto no sentido de que o Tribunal aprove a minuta de acórdão que submeto à consideração do Plenário.
TCU, Sala das Sessões Ministro Luciano Brandão Alves de Souza, em tagDataSessao.
BENJAMIN ZYMLER 
Relator